---
title: "MÓDULO 02: EDA de Cardinalidad — Variables Categóricas"
subtitle: "Caracterización Reumatológica GRD Chile 2019–2024"
author: "Diego Oliva López | USACH"
date: today
lang: es

format:
  html:
    theme: cosmo
    toc: true
    toc-depth: 3
    toc-title: "Contenidos"
    toc-location: left
    number-sections: true
    code-fold: true
    code-tools: true
    code-summary: "Ver código"
    df-print: paged
    embed-resources: true        # HTML autocontenido — un solo archivo
    fig-width: 11
    fig-height: 6
    fig-dpi: 150
    smooth-scroll: true
    page-layout: full

execute:
  echo: false          # Oculta código por defecto; el lector puede expandirlo
  warning: false
  message: false
  cache: true          # Cachea renders costosos — borrar _cache/ si cambias datos
  cache-path: "_cache/eda_cardinalidad/"

knitr:
  opts_chunk:
    comment: ""
    out.width: "100%"
---

```{r setup}
#| cache: false   # Este chunk nunca se cachea — siempre corre primero

# ── Paquetes ────────────────────────────────────────────────────────────────
paquetes <- c(
  "dplyr", "ggplot2", "purrr", "forcats", "scales",
  "stringr", "DT", "plotly", "reactable", "htmltools",
  "ggtext", "glue", "tidyr", "knitr", "kableExtra", "readr"
)

faltantes <- paquetes[!sapply(paquetes, requireNamespace, quietly = TRUE)]
if (length(faltantes) > 0) install.packages(faltantes, repos = "https://cloud.r-project.org")

suppressPackageStartupMessages(lapply(paquetes, library, character.only = TRUE))

# ── Carga de datos preprocesados ─────────────────────────────────────────────
# _prep_cardinalidad.R genera `datos_eda` con todas las métricas calculadas.
# Cuenta con caché automática en 'output/datos_eda.rds': si los Parquets y los
# scripts auxiliares no han cambiado, carga el .rds en segundos en lugar de
# reprocesar todos los años.
source("_prep_cardinalidad.R")

# Desempaquetar para comodidad
df_res <- datos_eda$df_resumen_vars
lista_tops <- datos_eda$lista_top_cats
df_temp <- datos_eda$df_temporal
meta <- datos_eda$meta
tipo_cols <- datos_eda$tipo_cols
alertas_cols <- datos_eda$alertas_cols # named vector: NA o mensaje de alerta

# Garantizar que df_res tenga la columna `alerta` aunque venga de caché antiguo
if (!"alerta" %in% colnames(df_res)) {
  df_res <- df_res |>
    dplyr::mutate(alerta = alertas_cols[variable])
}

# ── Paleta y tema ────────────────────────────────────────────────────────────
COLORES_ESTRATEGIA <- c(
  "OHE_DIRECTO"          = "#2ecc71",
  "AGRUPAR"              = "#f39c12",
  "TRANSFORMAR"          = "#e74c3c",
  "ELIMINAR_O_EMBEDDING" = "#8e44ad",
  "SIN_DATOS"            = "#bdc3c7"
)

COLORES_GRUPO <- c("Global" = "#4E79A7", "Reumatológico" = "#F28E2B")

tema_reporte <- function(base = 11) {
  theme_minimal(base_size = base) +
    theme(
      plot.title       = element_text(face = "bold", size = base + 2),
      plot.subtitle    = element_text(color = "grey45", size = base - 1),
      strip.background = element_rect(fill = "#F0F4F8", color = NA),
      strip.text       = element_text(face = "bold"),
      panel.grid.minor = element_blank(),
      legend.position  = "bottom"
    )
}

# ── Función helper: badge HTML coloreado ────────────────────────────────────
badge <- function(texto, color) {
  htmltools::tags$span(
    style = glue::glue(
      "background:{color};color:white;padding:2px 8px;",
      "border-radius:4px;font-size:0.78em;font-weight:bold;"
    ),
    texto
  )
}

color_estrategia <- function(e) {
  dplyr::case_when(
    e == "OHE_DIRECTO" ~ "#27ae60",
    e == "AGRUPAR" ~ "#d68910",
    e == "TRANSFORMAR" ~ "#c0392b",
    e == "ELIMINAR_O_EMBEDDING" ~ "#6c3483",
    TRUE ~ "#7f8c8d"
  )
}

# Formato numérico sin conflicto de locale chileno (big.mark != decimal.mark)
fmt_n <- function(n) format(round(n), big.mark = ",", scientific = FALSE)
```

::: {.callout-note}
**Regla fundamental de este módulo:** los datos se analizan en su estado **crudo**, sin filtrar ni transformar ninguna variable. El objetivo es *describir para decidir* en el Módulo 4.
:::

::: {.callout-tip}
### 🚀 Sistema de Caché e Integración
* **Caché Automático**: Este reporte compila al instante gracias a que los datos procesados se guardan en `output/datos_eda.rds`. Si agregas o actualizas archivos parquets o scripts, la caché se invalidará y regenerará automáticamente.
* **Forzar Reconstrucción**: Si necesitas forzar el cálculo de nuevo, puedes correr `FORZAR_RECONSTRUCCION <- TRUE` en tu consola de R antes de compilar o borrar el archivo `.rds` de la carpeta `output/`.
* **Guardado de Datos**: Los datos anuales consolidados y con la columna `grupo_paciente` (etiquetado de reumatología) y `anio` ya incorporados se guardan en `output/datos_consolidados_etiquetados.parquet` con sanitización de caracteres UTF-8 defensiva, listos para tus análisis subsiguientes en la tesis.
:::

# Resumen Ejecutivo del Dataset {#resumen}

```{r resumen-dashboard}
#| fig-height: 3

# ── Conteo por estrategia ────────────────────────────────────────────────────
conteo_est <- df_res |>
  count(estrategia) |>
  mutate(estrategia = factor(estrategia, levels = names(COLORES_ESTRATEGIA)))

# ── Tarjetas de resumen ──────────────────────────────────────────────────────
tagList(
  tags$div(
    style = "display:flex; gap:16px; flex-wrap:wrap; margin-bottom:20px;",

    # Tarjeta 1: Total registros
    tags$div(
      style = "background:#1B3A5C;color:white;border-radius:8px;padding:16px 24px;min-width:180px;",
      tags$div(
        style = "font-size:2em;font-weight:bold;",
        fmt_n(meta$n_filas)
      ),
      tags$div(style = "font-size:0.85em;opacity:0.8;", "Registros totales (2019–2024)")
    ),

    # Tarjeta 2: Reumatológicos
    tags$div(
      style = "background:#F28E2B;color:white;border-radius:8px;padding:16px 24px;min-width:180px;",
      tags$div(
        style = "font-size:2em;font-weight:bold;",
        fmt_n(meta$n_reum)
      ),
      tags$div(
        style = "font-size:0.85em;opacity:0.8;",
        glue("Reumatológicos ({round(100*meta$n_reum/meta$n_filas,1)}%)")
      )
    ),

    # Tarjeta 3: Variables categóricas
    tags$div(
      style = "background:#4E79A7;color:white;border-radius:8px;padding:16px 24px;min-width:180px;",
      tags$div(style = "font-size:2em;font-weight:bold;", nrow(df_res)),
      tags$div(style = "font-size:0.85em;opacity:0.8;", "Variables categóricas analizadas")
    ),

    # Tarjeta 4: OHE directo
    tags$div(
      style = "background:#27ae60;color:white;border-radius:8px;padding:16px 24px;min-width:180px;",
      tags$div(
        style = "font-size:2em;font-weight:bold;",
        sum(df_res$estrategia == "OHE_DIRECTO")
      ),
      tags$div(
        style = "font-size:0.85em;opacity:0.8;",
        glue("OHE directo (≤{meta$umbral_ohe} cats)")
      )
    ),

    # Tarjeta 5: Con alerta metodológica
    tags$div(
      style = "background:#f39c12;color:white;border-radius:8px;padding:16px 24px;min-width:180px;",
      tags$div(
        style = "font-size:2em;font-weight:bold;",
        sum(!is.na(df_res$alerta))
      ),
      tags$div(style = "font-size:0.85em;opacity:0.8;", "Con alerta metodológica")
    )
  )
)
```

## Distribución de Estrategias

```{r grafico-estrategias}
#| fig-height: 4.5

p_est <- conteo_est |>
  ggplot(aes(x = reorder(estrategia, n), y = n, fill = estrategia)) +
  geom_col(width = 0.65, show.legend = FALSE) +
  geom_text(aes(label = n), hjust = -0.2, fontface = "bold", size = 4) +
  scale_fill_manual(values = COLORES_ESTRATEGIA) +
  scale_y_continuous(expand = expansion(mult = c(0, 0.15))) +
  coord_flip() +
  labs(
    title = "Variables categóricas por estrategia de encoding sugerida",
    subtitle = glue(
      "Umbral OHE directo: ≤{meta$umbral_ohe} cats | ",
      "Agrupar: {meta$umbral_ohe+1}–{meta$umbral_agrupar} cats | ",
      ">50: Transformar/Eliminar"
    ),
    x = NULL, y = "Número de variables"
  ) +
  tema_reporte()

ggplotly(p_est, tooltip = c("y", "x")) |>
  plotly::layout(margin = list(l = 170))
```

## Panorama de Cardinalidad

> Navega entre páginas con los botones. Cada página muestra 30 variables ordenadas de mayor a menor cardinalidad.

```{r panorama-cardinalidad}
#| fig-height: 2

VARS_POR_PAG <- 30L

df_card_ord <- df_res |>
  arrange(desc(n_cats_global)) |>
  mutate(
    rank       = row_number(),
    estrategia = factor(estrategia, levels = names(COLORES_ESTRATEGIA))
  )

n_total_vars <- nrow(df_card_ord)
n_paginas <- ceiling(n_total_vars / VARS_POR_PAG)

lollipop_pagina <- function(pagina) {
  idx_ini <- (pagina - 1L) * VARS_POR_PAG + 1L
  idx_fin <- min(pagina * VARS_POR_PAG, n_total_vars)

  df_pag <- df_card_ord[idx_ini:idx_fin, ] |>
    arrange(n_cats_global) |>
    mutate(variable = factor(variable, levels = variable))

  hover_txt <- paste0(
    "<b>", df_pag$variable, "</b><br>",
    "Cats global: ", df_pag$n_cats_global, "<br>",
    "Cats reum.: ", df_pag$n_cats_reum, "<br>",
    "Estrategia: ", df_pag$estrategia, "<br>",
    "% NA global: ", df_pag$pct_na_global, "%"
  )

  plotly::plot_ly(df_pag) |>
    plotly::add_segments(
      x = 1, xend = ~n_cats_global,
      y = ~variable, yend = ~variable,
      line = list(color = "lightgrey", width = 1.5),
      showlegend = FALSE, hoverinfo = "none"
    ) |>
    plotly::add_markers(
      x = ~n_cats_global, y = ~variable,
      color = ~estrategia, colors = COLORES_ESTRATEGIA,
      marker = list(size = 10),
      text = hover_txt, hoverinfo = "text"
    ) |>
    plotly::layout(
      title = list(
        text = paste0(
          "<b>Cardinalidad por variable</b>  ",
          "<span style='font-size:12px;color:grey'>",
          "Pag. ", pagina, "/", n_paginas,
          "  |  vars ", idx_ini, "-", idx_fin,
          " de ", n_total_vars, "</span>"
        ),
        font = list(size = 14)
      ),
      xaxis = list(
        title = "N de categorias unicas (escala log)",
        type = "log", tickformat = ",d", gridcolor = "#eeeeee"
      ),
      yaxis = list(
        title = "", tickfont = list(size = 10), automargin = TRUE
      ),
      legend = list(
        title = list(text = "<b>Estrategia</b>"),
        orientation = "h", x = 0, y = -0.15
      ),
      margin = list(l = 20, r = 20, t = 60, b = 80),
      height = 60 + VARS_POR_PAG * 22,
      paper_bgcolor = "white", plot_bgcolor = "white"
    )
}

plots_html <- lapply(seq_len(n_paginas), function(p) {
  htmltools::div(
    id    = paste0("lollipop_pag_", p),
    style = if (p == 1) "display:block" else "display:none",
    plotly::as_widget(lollipop_pagina(p))
  )
})

nav_script <- htmltools::tags$script(htmltools::HTML(paste0("
  var _lp_cur = 1;
  var _lp_max = ", n_paginas, ";
  function _lp_ir(nueva) {
    if (nueva < 1 || nueva > _lp_max) return;
    document.getElementById('lollipop_pag_' + _lp_cur).style.display = 'none';
    _lp_cur = nueva;
    document.getElementById('lollipop_pag_' + _lp_cur).style.display = 'block';
    document.getElementById('_lp_info').innerText = 'Pagina ' + _lp_cur + ' de ' + _lp_max;
  }
")))

nav_ui <- htmltools::div(
  style = "display:flex;align-items:center;gap:12px;margin:8px 0 4px 0;font-family:sans-serif;",
  htmltools::tags$button(
    "< Anterior",
    onclick = "_lp_ir(_lp_cur - 1)",
    style = "padding:6px 16px;border:1px solid #4E79A7;border-radius:6px;background:#4E79A7;color:white;cursor:pointer;font-size:13px;"
  ),
  htmltools::tags$span(
    id = "_lp_info",
    style = "font-size:13px;color:#555;min-width:110px;text-align:center;",
    paste0("Pagina 1 de ", n_paginas)
  ),
  htmltools::tags$button(
    "Siguiente >",
    onclick = "_lp_ir(_lp_cur + 1)",
    style = "padding:6px 16px;border:1px solid #4E79A7;border-radius:6px;background:#4E79A7;color:white;cursor:pointer;font-size:13px;"
  ),
  htmltools::tags$span(
    style = "font-size:11px;color:#999;margin-left:8px;",
    paste0("(", VARS_POR_PAG, " variables por pagina, ", n_total_vars, " en total)")
  )
)

htmltools::tagList(nav_ui, plots_html, nav_script)
```

---

# Tabla Maestra de Cardinalidad {#tabla-maestra}

> Busca, ordena o filtra cualquier variable. La columna **Estrategia** indica la acción sugerida. Haz clic en los encabezados para ordenar.

```{r tabla-maestra}
df_tabla <- df_res |>
  select(
    Variable = variable,
    Alerta = alerta,
    `Cats (Global)` = n_cats_global,
    `Cats (Reum.)` = n_cats_reum,
    `% NA Global` = pct_na_global,
    `% NA Reum.` = pct_na_reum,
    `Top10 cob. G%` = cob_top10_global,
    `Top20 cob. G%` = cob_top20_global,
    `Top50 cob. G%` = cob_top50_global,
    `Top10 cob. R%` = cob_top10_reum,
    `Top20 cob. R%` = cob_top20_reum,
    `Moda Global` = moda_global,
    Estrategia = estrategia
  )

reactable::reactable(
  df_tabla,
  filterable = TRUE,
  searchable = TRUE,
  sortable = TRUE,
  pagination = TRUE,
  defaultPageSize = 20,
  showPageSizeOptions = TRUE,
  pageSizeOptions = c(10, 20, 50, 100),
  highlight = TRUE,
  striped = TRUE,
  compact = TRUE,
  wrap = FALSE,
  defaultColDef = reactable::colDef(minWidth = 110),
  defaultSorted = list(`Cats (Global)` = "desc"),
  columns = list(
    Variable = reactable::colDef(minWidth = 160, sticky = "left"),
    Alerta = reactable::colDef(
      minWidth = 200,
      cell = function(value) {
        if (is.na(value)) {
          return(htmltools::tags$span(style = "color:#bdc3c7;", "—"))
        }
        htmltools::tags$span(
          style = "font-size:0.80em;color:#7f8c8d;",
          paste0("🔔 ", value)
        )
      }
    ),
    `Cats (Global)` = reactable::colDef(
      style = function(value) {
        color <- if (value > 200) {
          "#6c3483"
        } else if (value > 50) {
          "#c0392b"
        } else if (value > 10) {
          "#d68910"
        } else {
          "#27ae60"
        }
        list(color = color, fontWeight = "bold")
      }
    ),
    Estrategia = reactable::colDef(
      minWidth = 160,
      cell = function(value) {
        color <- color_estrategia(value)
        htmltools::tags$span(
          style = glue::glue(
            "background:{color};color:white;padding:2px 8px;",
            "border-radius:12px;font-size:0.78em;font-weight:bold;"
          ),
          value
        )
      }
    ),
    `Top10 cob. G%` = reactable::colDef(
      cell = reactable::JS("function(cellInfo) {
        const val = cellInfo.value;
        if (val === null) return '—';
        const color = val >= 90 ? '#27ae60' : val >= 70 ? '#d68910' : '#c0392b';
        return `<span style='color:${color};font-weight:bold'>${val}%</span>`;
      }"),
      html = TRUE
    ),
    `Top20 cob. G%` = reactable::colDef(
      cell = reactable::JS("function(cellInfo) {
        const val = cellInfo.value;
        if (val === null) return '—';
        const color = val >= 90 ? '#27ae60' : val >= 70 ? '#d68910' : '#c0392b';
        return `<span style='color:${color};font-weight:bold'>${val}%</span>`;
      }"),
      html = TRUE
    )
  )
)
```

---

# Análisis por Estrategia {#por-estrategia}

## 🟢 OHE Directo — ≤ `r meta$umbral_ohe` categorías {#ohe-directo}

Variables donde el One-Hot Encoding se puede aplicar sin riesgo de explosión dimensional. Igualmente conviene verificar que las categorías tienen sentido clínico.

```{r vars-ohe}
vars_ohe <- df_res |>
  filter(estrategia == "OHE_DIRECTO") |>
  arrange(desc(n_cats_global))

if (nrow(vars_ohe) == 0) {
  cat("No hay variables en esta categoría.")
} else {
  vars_ohe |>
    select(
      Variable = variable, `Cats` = n_cats_global,
      `Moda Global` = moda_global, `% NA` = pct_na_global
    ) |>
    kable(align = "lrrll") |>
    kable_styling(
      bootstrap_options = c("striped", "hover", "condensed"),
      full_width = FALSE, font_size = 13
    )
}
```

## 🟡 Requieren Agrupación — `r meta$umbral_ohe + 1`–`r meta$umbral_agrupar` categorías {#agrupar}

::: {.callout-warning}
Estas variables **no son viables para OHE directo** sin reducción previa. La estrategia habitual es: (1) conservar Top-K, (2) agrupar el resto en `"OTRO"`, o (3) crear variables derivadas (ej. región en vez de comuna).
:::

```{r vars-agrupar-tabla}
vars_agr <- df_res |>
  filter(estrategia == "AGRUPAR") |>
  arrange(desc(n_cats_global))

if (nrow(vars_agr) > 0) {
  vars_agr |>
    select(
      Variable = variable,
      `Cats G.` = n_cats_global,
      `Cats R.` = n_cats_reum,
      `Top10 G%` = cob_top10_global,
      `Top20 G%` = cob_top20_global,
      `Top10 R%` = cob_top10_reum,
      `Top20 R%` = cob_top20_reum,
      `Moda Global` = moda_global
    ) |>
    reactable::reactable(
      sortable = TRUE, striped = TRUE, compact = TRUE,
      highlight = TRUE, defaultPageSize = 15
    )
}
```

### Gráficos de barras — Agrupación {#graficos-agrupar}

```{r graficos-agrupar}
#| results: asis

vars_plot_agr <- vars_agr$variable

purrr::walk(vars_plot_agr, function(var) {
  tops <- lista_tops[[var]]
  if (is.null(tops) || nrow(tops) == 0) {
    return(invisible())
  }

  n_cats_total <- df_res$n_cats_global[df_res$variable == var]
  cob_top20 <- df_res$cob_top20_global[df_res$variable == var]
  estrategia_var <- df_res$estrategia[df_res$variable == var]

  tops_long <- tops |>
    tidyr::pivot_longer(
      cols      = c(prop_global, prop_reum),
      names_to  = "grupo",
      values_to = "proporcion"
    ) |>
    mutate(
      grupo = ifelse(grupo == "prop_global", "Global", "Reumatológico"),
      grupo = factor(grupo, levels = c("Global", "Reumatológico")),
      valor = forcats::fct_reorder(valor, proporcion, .fun = max)
    )

  p <- ggplot(
    tops_long,
    aes(x = proporcion, y = valor, fill = grupo)
  ) +
    geom_col(position = "dodge", width = 0.65) +
    scale_fill_manual(values = COLORES_GRUPO, name = "Grupo") +
    scale_x_continuous(
      labels = scales::percent_format(scale = 1),
      expand = expansion(mult = c(0, 0.08))
    ) +
    labs(
      title = glue("**{var}**"),
      subtitle = glue(
        "{n_cats_total} categorías únicas (global) | ",
        "Top 20 cubre {cob_top20}% | Estrategia: {estrategia_var}"
      ),
      x = "Proporción (%)", y = NULL,
      caption = glue("Top {meta$top_n_barras} de {n_cats_total} categorías mostradas")
    ) +
    tema_reporte() +
    theme(plot.title = ggtext::element_markdown())

  # Envolver en plotly para interactividad
  cat("\n\n")
  print(htmltools::tagList(
    plotly::ggplotly(p, tooltip = c("y", "x", "fill")) |>
      plotly::layout(
        legend = list(orientation = "h", y = -0.15),
        margin = list(l = 180)
      )
  ))
  cat("\n\n")
})
```

## 🔴 Transformación Profunda — 51–200 categorías {#transformar}

::: {.callout-important}
El OHE de estas variables generaría decenas o cientos de columnas esparsas. Estrategias recomendadas: **agrupación jerárquica** (ej. CIE-10 a nivel de capítulo), **target encoding**, **frecuency encoding**, o **eliminación** si no aporta valor clínico.
:::

```{r vars-transformar}
vars_transf <- df_res |>
  filter(estrategia == "TRANSFORMAR") |>
  arrange(desc(n_cats_global))

if (nrow(vars_transf) == 0) {
  cat("No hay variables en esta categoría.")
} else {
  vars_transf |>
    select(
      Variable = variable,
      `Cats G.` = n_cats_global,
      `Cats R.` = n_cats_reum,
      `Top10 G%` = cob_top10_global,
      `Top20 G%` = cob_top20_global,
      `Top50 G%` = cob_top50_global,
      `Moda` = moda_global
    ) |>
    reactable::reactable(
      sortable = TRUE, striped = TRUE,
      compact = TRUE, highlight = TRUE,
      defaultPageSize = 15,
      defaultSorted = list(`Cats G.` = "desc")
    )
}
```

```{r graficos-transformar}
#| results: asis

purrr::walk(vars_transf$variable, function(var) {
  tops <- lista_tops[[var]]
  if (is.null(tops) || nrow(tops) == 0) {
    return(invisible())
  }

  n_cats_total <- df_res$n_cats_global[df_res$variable == var]
  cob_top20 <- df_res$cob_top20_global[df_res$variable == var]

  tops_long <- tops |>
    tidyr::pivot_longer(c(prop_global, prop_reum),
      names_to = "grupo", values_to = "pct"
    ) |>
    mutate(
      grupo = ifelse(grupo == "prop_global", "Global", "Reumatológico"),
      grupo = factor(grupo, levels = c("Global", "Reumatológico")),
      valor = forcats::fct_reorder(valor, pct, .fun = max)
    )

  p <- ggplot(tops_long, aes(x = pct, y = valor, fill = grupo)) +
    geom_col(position = "dodge", width = 0.65) +
    scale_fill_manual(values = COLORES_GRUPO, name = "Grupo") +
    scale_x_continuous(
      labels = scales::percent_format(scale = 1),
      expand = expansion(mult = c(0, 0.08))
    ) +
    labs(
      title = glue("**{var}**"),
      subtitle = glue("{n_cats_total} categorías | Top20 cubre {cob_top20}%"),
      x = "Proporción (%)", y = NULL,
      caption = glue("Top {meta$top_n_barras} de {n_cats_total} mostradas — **requiere agrupación jerárquica**")
    ) +
    tema_reporte() +
    theme(plot.title = ggtext::element_markdown())

  cat("\n\n")
  print(htmltools::tagList(
    plotly::ggplotly(p, tooltip = c("y", "x", "fill")) |>
      plotly::layout(
        legend = list(orientation = "h", y = -0.15),
        margin = list(l = 180)
      )
  ))
  cat("\n\n")
})
```

## 🟣 Eliminar / Embedding — > 200 categorías {#eliminar}

::: {.callout-caution}
Con más de 200 categorías, el OHE es prácticamente inviable. Las opciones son: eliminar, usar **embeddings categóricos** (si se usa un modelo de ML que los soporte), o recodificar jerárquicamente (ej. comunas → regiones).
:::

```{r vars-eliminar}
vars_elim <- df_res |>
  filter(estrategia == "ELIMINAR_O_EMBEDDING") |>
  arrange(desc(n_cats_global))

if (nrow(vars_elim) == 0) {
  cat("No hay variables en esta categoría.")
} else {
  vars_elim |>
    select(
      Variable = variable,
      `Cats G.` = n_cats_global,
      `Cats R.` = n_cats_reum,
      `Top10 G%` = cob_top10_global,
      `Top50 G%` = cob_top50_global,
      `Moda` = moda_global
    ) |>
    reactable::reactable(
      sortable = TRUE, striped = TRUE,
      compact = TRUE, highlight = TRUE,
      defaultSorted = list(`Cats G.` = "desc")
    )
}
```

---

# Análisis de Cobertura Acumulada {#cobertura}

¿Cuántas categorías necesitas conservar para cubrir el X% de los datos? Este análisis es clave para decidir el punto de corte del `fct_lump()`.

```{r cobertura-heatmap}
#| fig-height: 7

df_cob <- df_res |>
  filter(estrategia %in% c("AGRUPAR", "TRANSFORMAR", "ELIMINAR_O_EMBEDDING")) |>
  select(variable, estrategia,
    `Top 10` = cob_top10_global,
    `Top 20` = cob_top20_global,
    `Top 50` = cob_top50_global
  ) |>
  tidyr::pivot_longer(c(`Top 10`, `Top 20`, `Top 50`),
    names_to = "top_k", values_to = "cobertura"
  ) |>
  mutate(variable = forcats::fct_reorder(variable, cobertura, .fun = max))

p_heat <- ggplot(df_cob, aes(x = top_k, y = variable, fill = cobertura)) +
  geom_tile(color = "white", linewidth = 0.3) +
  geom_text(
    aes(label = ifelse(is.na(cobertura), "—",
      paste0(cobertura, "%")
    )),
    size = 2.8, color = "white", fontface = "bold"
  ) +
  scale_fill_gradient2(
    low = "#c0392b", mid = "#f39c12", high = "#27ae60",
    midpoint = 75, na.value = "grey80",
    name = "Cobertura (%)"
  ) +
  facet_wrap(~estrategia, scales = "free_y", ncol = 3) +
  labs(
    title = "Cobertura acumulada del Top-K — variables que requieren decisión",
    subtitle = "Verde = el Top-K ya cubre casi todo | Rojo = muchas categorías relevantes",
    x = "Número de categorías conservadas", y = NULL
  ) +
  tema_reporte() +
  theme(axis.text.y = element_text(size = 7))

ggplotly(p_heat) |>
  plotly::layout(height = max(400, nrow(df_cob) / 3 * 22))
```

---

# Análisis Temporal — Estabilidad de Categorías {#temporal}

¿Cambian las distribuciones entre años? Un cambio brusco puede indicar un cambio de codificación en la fuente, no un cambio clínico real.

```{r temporal-setup}
# Seleccionar las variables más "interesantes" para el análisis temporal:
# priorizar las de estrategia AGRUPAR con buena completitud
vars_temporales <- df_res |>
  filter(
    estrategia %in% c("AGRUPAR", "OHE_DIRECTO"),
    pct_na_global < 50
  ) |>
  arrange(n_cats_global) |>
  pull(variable)

# Limitar a las primeras 20 para no sobrecargar el HTML
vars_temporales <- head(vars_temporales, 20L)
```

```{r graficos-temporales}
#| results: asis

purrr::walk(vars_temporales, function(var) {
  tops_var <- lista_tops[[var]]
  if (is.null(tops_var)) {
    return(invisible())
  }

  top_vals <- tops_var$valor

  # Calcular distribución por año × grupo × categoría
  df_var_temp <- tryCatch(
    {
      df_temp |>
        dplyr::select(anio, grupo_paciente, valor = dplyr::all_of(var)) |>
        dplyr::mutate(
          valor = as.character(valor),
          valor = dplyr::if_else(
            is.na(valor) | valor %in% c("", "NA", "NULL"), NA_character_, valor
          )
        ) |>
        dplyr::filter(!is.na(valor), valor %in% top_vals) |>
        dplyr::group_by(anio, grupo_paciente, valor) |>
        dplyr::summarise(n = dplyr::n(), .groups = "drop") |>
        dplyr::group_by(anio, grupo_paciente) |>
        dplyr::mutate(prop = 100 * n / sum(n)) |>
        dplyr::ungroup() |>
        dplyr::mutate(
          valor = forcats::fct_reorder(valor, prop, .fun = sum, .desc = TRUE)
        )
    },
    error = function(e) NULL
  )

  if (is.null(df_var_temp) || nrow(df_var_temp) == 0) {
    return(invisible())
  }

  n_cats <- df_res$n_cats_global[df_res$variable == var]

  p <- ggplot(
    df_var_temp,
    aes(x = factor(anio), y = prop, fill = valor)
  ) +
    geom_col(position = "stack", width = 0.8) +
    scale_fill_viridis_d(
      option = "turbo", name = "Categoría",
      guide = guide_legend(ncol = 3, reverse = TRUE)
    ) +
    scale_y_continuous(
      labels = scales::percent_format(scale = 1),
      expand = expansion(mult = c(0, 0.02))
    ) +
    facet_wrap(~grupo_paciente, ncol = 2) +
    labs(
      title = glue("**{var}** — Evolución temporal"),
      subtitle = glue("{n_cats} categorías únicas | Top {meta$top_n_barras} mostradas"),
      x = "Año", y = "Proporción (%)"
    ) +
    tema_reporte() +
    theme(
      plot.title      = ggtext::element_markdown(),
      legend.key.size = unit(0.32, "cm"),
      legend.text     = element_text(size = 7)
    )

  cat("\n\n")
  print(htmltools::tagList(
    plotly::ggplotly(p) |>
      plotly::layout(
        height = 420,
        legend = list(orientation = "h", y = -0.2)
      )
  ))
  cat("\n\n")
})
```

---

# Alertas Automáticas {#alertas}

```{r alertas}
# ── Alerta 1: Alta cardinalidad con buena completitud (casos críticos) ────────
alerta_critica <- df_res |>
  filter(n_cats_global > meta$umbral_agrupar, pct_na_global < 70) |>
  arrange(desc(n_cats_global))

# ── Alerta 2: Cardinalidad muy diferente entre Global y Reumatológico ─────────
alerta_discrepancia <- df_res |>
  filter(!is.na(n_cats_reum)) |>
  mutate(ratio_card = pmax(n_cats_global, 1) / pmax(n_cats_reum, 1)) |>
  filter(ratio_card > 3 | ratio_card < 0.33) |>
  arrange(desc(ratio_card))

# ── Alerta 3: Top-10 cubre < 60% → distribución muy dispersa ─────────────────
alerta_dispersa <- df_res |>
  filter(!is.na(cob_top10_global), cob_top10_global < 60) |>
  arrange(cob_top10_global)

tagList(
  tags$h3("⚠️ Variables de Alta Cardinalidad con Buena Completitud (prioridad alta)"),
  if (nrow(alerta_critica) > 0) {
    reactable::reactable(
      alerta_critica |> select(
        variable, n_cats_global, n_cats_reum,
        pct_na_global, estrategia
      ),
      striped = TRUE, compact = TRUE, highlight = TRUE
    )
  } else {
    tags$p("Ninguna.")
  },
  tags$hr(),
  tags$h3("🔍 Variables con Cardinalidad Muy Diferente entre Grupos"),
  tags$p(
    "Una cardinalidad mucho menor en Reumatológicos puede indicar que algunos",
    "códigos son raros en esta cohorte y pueden colapsarse."
  ),
  if (nrow(alerta_discrepancia) > 0) {
    reactable::reactable(
      alerta_discrepancia |>
        select(
          variable, n_cats_global, n_cats_reum,
          ratio_card, estrategia
        ) |>
        mutate(ratio_card = round(ratio_card, 2)),
      striped = TRUE, compact = TRUE, highlight = TRUE
    )
  } else {
    tags$p("Ninguna.")
  },
  tags$hr(),
  tags$h3("📊 Variables con Distribución Muy Dispersa (Top-10 < 60%)"),
  tags$p(
    "Estas variables son difíciles de agrupar: ninguna categoría domina.",
    "Evaluar target encoding o eliminación."
  ),
  if (nrow(alerta_dispersa) > 0) {
    reactable::reactable(
      alerta_dispersa |>
        select(
          variable, n_cats_global, cob_top10_global,
          cob_top20_global, cob_top50_global, estrategia
        ),
      striped = TRUE, compact = TRUE, highlight = TRUE
    )
  } else {
    tags$p("Ninguna.")
  }
)
```

---

# Notas Metodológicas {#notas}

```{r notas-metadata}
tags$div(
  style = "background:#f8f9fa;border-left:4px solid #4E79A7;padding:16px;border-radius:4px;",
  tags$h4("Metadatos de esta ejecución"),
  tags$ul(
    tags$li(glue("Fecha de generación: {format(meta$fecha_generacion, '%Y-%m-%d %H:%M:%S')}")),
    tags$li(glue("Años analizados: {paste(meta$anios, collapse=', ')}")),
    tags$li(glue("Total de filas: {fmt_n(meta$n_filas)}")),
    tags$li(glue("Reumatológicos: {fmt_n(meta$n_reum)} ({round(100*meta$n_reum/meta$n_filas,1)}%)")),
    tags$li(glue("Variables categóricas analizadas: {nrow(df_res)}")),
    tags$li(glue("Variables numéricas analizadas: {length(datos_eda$cols_numericas)}")),
    tags$li(glue("Columnas con alerta metodológica: {sum(!is.na(datos_eda$alertas_cols))}")),
    tags$li(glue("Top-N barras: {meta$top_n_barras}")),
    tags$li(glue("Umbral OHE directo: ≤{meta$umbral_ohe} categorías")),
    tags$li(glue("Umbral agrupar: {meta$umbral_ohe+1}–{meta$umbral_agrupar} categorías"))
  )
)
```

::: {.callout-note collapse="true"}
### Lógica de clasificación de tipo de variable

Toda columna queda clasificada como **numérica** o **categórica** — sin exclusiones automáticas:

- **Numérica** si R la lee como `numeric`/`integer`, o si ≥ 95 % de los valores no-NA son coercibles a `as.numeric()`.
- **Categórica** en todos los demás casos.

Las **alertas metodológicas** son independientes del tipo y pueden aparecer en cualquiera de las dos clases. Se emiten cuando el nombre de la columna coincide con patrones de identificador (`CIP_`, `ID_`, `RUT`) o texto libre (`NOMBRE`, `GLOSA`, `DESCRIPCION`…), o cuando la cardinalidad supera el 10 % del total de observaciones con más de 500 valores únicos. La decisión final sobre cada variable es del científico de datos.

La clasificación se realizó sobre una **muestra aleatoria de 100.000 filas** para eficiencia computacional.
:::

::: {.callout-note collapse="true"}
### Cómo interpretar las coberturas del Top-K

`Top10 cob. G%` = proporción de registros *no-NA* del grupo Global que caen dentro de las 10 categorías más frecuentes. Un valor de 95% significa que las 10 categorías más comunes cubren el 95% de los casos y el resto (muchas categorías) representa solo el 5%.

**Criterio práctico para OHE con agrupación:** si `Top20 cob. G% ≥ 90`, una estrategia `fct_lump(n=20)` + `"OTRO"` será suficiente para capturar casi toda la variabilidad.
:::



```{r explorador-columnas}
#| echo: false
#| results: asis

# ── Parámetros ───────────────────────────────────────────────────────────────
TOP_N_MOSTRAR <- 25L # filas visibles en la tabla por defecto
MOSTRAR_REUM <- TRUE # incluir columna reumatológica

# ── Datos ────────────────────────────────────────────────────────────────────
# df_res ya viene del setup con la columna `alerta` garantizada
lista_tops <- datos_eda$lista_top_cats

cols_disponibles <- names(lista_tops)

# ── Función: construye la tabla de una columna ───────────────────────────────
tabla_col <- function(col_name, top_n = TOP_N_MOSTRAR) {
  df <- lista_tops[[col_name]]
  if (is.null(df) || nrow(df) == 0L) {
    return(NULL)
  }

  meta_col <- df_res[df_res$variable == col_name, ]

  df <- df |>
    dplyr::slice_head(n = top_n) |>
    dplyr::mutate(
      prop_global = round(prop_global, 2),
      prop_reum   = round(prop_reum, 2)
    )

  # Colores para la estrategia
  est <- if (nrow(meta_col) > 0) meta_col$estrategia[1] else "—"
  color_est <- dplyr::case_when(
    est == "OHE_DIRECTO" ~ "#27ae60",
    est == "AGRUPAR" ~ "#d68910",
    est == "TRANSFORMAR" ~ "#c0392b",
    est == "ELIMINAR_O_EMBEDDING" ~ "#6c3483",
    TRUE ~ "#7f8c8d"
  )
  n_cats <- if (nrow(meta_col) > 0) meta_col$n_cats_global[1] else "?"
  pct_na <- if (nrow(meta_col) > 0) meta_col$pct_na_global[1] else "?"
  cob_top10 <- if (nrow(meta_col) > 0) meta_col$cob_top10_global[1] else "?"

  # ── Cabecera informativa ──────────────────────────────────────────────────
  header <- htmltools::tags$div(
    style = "display:flex; align-items:center; gap:12px; flex-wrap:wrap;
             margin-bottom:10px; padding:10px 14px;
             background:#f8f9fa; border-radius:6px;",
    htmltools::tags$span(
      style = glue::glue(
        "background:{color_est}; color:white; padding:3px 10px;
         border-radius:12px; font-size:0.78em; font-weight:bold;"
      ),
      est
    ),
    htmltools::tags$span(
      style = "font-size:0.82em; color:#555;",
      glue::glue(
        "{n_cats} categorías únicas  |  {pct_na}% NA  |  Top-10 cubre {cob_top10}%"
      )
    )
  )

  # ── Tabla reactable ───────────────────────────────────────────────────────
  cols_def <- list(
    valor = reactable::colDef(
      name = "Valor",
      minWidth = 180,
      style = list(fontWeight = "500")
    ),
    n_global = reactable::colDef(
      name   = "N global",
      format = reactable::colFormat(separators = TRUE),
      align  = "right"
    ),
    prop_global = reactable::colDef(
      name = "% global",
      align = "right",
      cell = reactable::JS("function(cellInfo) {
        const v = cellInfo.value;
        const w = Math.min(v * 2, 100);
        return `<div style='display:flex;align-items:center;gap:6px;justify-content:flex-end'>
          <div style='width:70px;background:#e9ecef;border-radius:4px;height:8px;overflow:hidden'>
            <div style='width:${w}%;background:#4E79A7;height:100%;border-radius:4px'></div>
          </div>
          <span>${v}%</span>
        </div>`;
      }"),
      html = TRUE,
      minWidth = 140
    )
  )

  if (MOSTRAR_REUM) {
    cols_def$n_reum <- reactable::colDef(
      name   = "N reum.",
      format = reactable::colFormat(separators = TRUE),
      align  = "right"
    )
    cols_def$prop_reum <- reactable::colDef(
      name = "% reum.",
      align = "right",
      cell = reactable::JS("function(cellInfo) {
        const v = cellInfo.value;
        const w = Math.min(v * 2, 100);
        return `<div style='display:flex;align-items:center;gap:6px;justify-content:flex-end'>
          <div style='width:70px;background:#e9ecef;border-radius:4px;height:8px;overflow:hidden'>
            <div style='width:${w}%;background:#F28E2B;height:100%;border-radius:4px'></div>
          </div>
          <span>${v}%</span>
        </div>`;
      }"),
      html = TRUE,
      minWidth = 140
    )
  }

  tabla <- reactable::reactable(
    df,
    columns         = cols_def,
    sortable        = TRUE,
    compact         = TRUE,
    striped         = TRUE,
    highlight       = TRUE,
    defaultPageSize = top_n,
    showPagination  = FALSE,
    defaultSorted   = list(prop_global = "desc")
  )

  htmltools::tagList(header, tabla)
}

# ── Renderizado: una sección por columna (con ancla) ─────────────────────────
htmltools::tagList(
  purrr::imap(cols_disponibles, function(col, i) {
    contenido <- tabla_col(col)
    if (is.null(contenido)) {
      return(NULL)
    }

    htmltools::tags$div(
      id = paste0("col-", gsub("[^A-Za-z0-9]", "_", col)),
      style = "margin-bottom: 2.5rem;",
      htmltools::tags$h4(
        style = "font-size:1em; font-weight:600; margin-bottom:6px;
                 color:#1B3A5C; border-bottom:2px solid #4E79A7;
                 padding-bottom:4px;",
        glue::glue("{i}. {col}")
      ),
      contenido
    )
  })
)
```

---

```{r tabla-clasificacion-columnas}
#| echo: false
#| results: asis

# tipo_cols:    named vector "categorica" / "numerica" por columna
# alertas_cols: named vector NA_character_ o mensaje de alerta por columna
# Ambos vienen del setup — la alerta es ortogonal al tipo.
# Nota: reactable, dplyr y htmltools ya fueron cargados en el chunk setup.

df_clasificacion <- tibble::tibble(
  variable = names(tipo_cols),
  tipo     = unname(tipo_cols),
  alerta   = unname(alertas_cols[names(tipo_cols)])
) |>
  mutate(
    tipo_label = case_when(
      tipo == "categorica" ~ "Categórica",
      tipo == "numerica" ~ "Numérica",
      TRUE ~ tipo # fallback por si hay valor inesperado
    )
  ) |>
  # Columnas con alerta primero (útil para revisión rápida), luego por tipo y nombre
  arrange(!is.na(alerta), tipo_label, variable)

n_cat <- sum(df_clasificacion$tipo == "categorica")
n_num <- sum(df_clasificacion$tipo == "numerica")
n_ale <- sum(!is.na(df_clasificacion$alerta))

tagList(
  # ── Nota metodológica ────────────────────────────────────────────────────
  htmltools::div(
    style = "background:#fff3cd;border-left:4px solid #f39c12;padding:12px 16px;
             border-radius:4px;margin-bottom:16px;font-size:0.88em;",
    htmltools::tags$strong("Nota: "),
    "Todas las columnas están clasificadas como categóricas o numéricas. ",
    "Las alertas (🔔) son avisos metodológicos independientes del tipo: ",
    "una numérica puede ser un ID enmascarado igual que una categórica. ",
    "La decisión de usar, recodificar o descartar cada variable es del científico de datos."
  ),

  # ── Tarjetas resumen ──────────────────────────────────────────────────────
  tags$div(
    style = "display:flex; gap:12px; flex-wrap:wrap; margin-bottom:16px;",
    tags$div(
      style = "background:#4E79A7;color:white;border-radius:8px;padding:12px 20px;",
      tags$div(style = "font-size:1.6em;font-weight:bold;", n_cat),
      tags$div(style = "font-size:0.82em;opacity:0.85;", "Categóricas")
    ),
    tags$div(
      style = "background:#27ae60;color:white;border-radius:8px;padding:12px 20px;",
      tags$div(style = "font-size:1.6em;font-weight:bold;", n_num),
      tags$div(style = "font-size:0.82em;opacity:0.85;", "Numéricas")
    ),
    tags$div(
      style = "background:#f39c12;color:white;border-radius:8px;padding:12px 20px;",
      tags$div(style = "font-size:1.6em;font-weight:bold;", n_ale),
      tags$div(style = "font-size:0.82em;opacity:0.85;", "Con alerta metodológica")
    ),
    tags$div(
      style = "background:#1B3A5C;color:white;border-radius:8px;padding:12px 20px;",
      tags$div(style = "font-size:1.6em;font-weight:bold;", n_cat + n_num),
      tags$div(style = "font-size:0.82em;opacity:0.85;", "Total columnas analizadas")
    )
  ),

  # ── Tabla ─────────────────────────────────────────────────────────────────
  reactable(
    df_clasificacion |> select(variable, tipo_label, alerta),
    filterable = TRUE,
    searchable = TRUE,
    sortable = TRUE,
    striped = TRUE,
    compact = TRUE,
    highlight = TRUE,
    wrap = FALSE,
    defaultPageSize = 20,
    showPageSizeOptions = TRUE,
    pageSizeOptions = c(20, 50, 100, 200),
    defaultColDef = reactable::colDef(minWidth = 110),
    columns = list(
      variable = reactable::colDef(
        name     = "Variable",
        minWidth = 200,
        sticky   = "left"
      ),
      tipo_label = reactable::colDef(
        name = "Tipo",
        minWidth = 130,
        filterable = TRUE,
        cell = function(value) {
          color <- if (value == "Categórica") {
            "#4E79A7"
          } else if (value == "Numérica") {
            "#27ae60"
          } else {
            "#7f8c8d"
          }
          htmltools::tags$span(
            style = glue::glue(
              "background:{color};color:white;padding:2px 10px;",
              "border-radius:12px;font-size:0.78em;font-weight:bold;"
            ),
            value
          )
        }
      ),
      alerta = reactable::colDef(
        name = "Alerta metodológica",
        minWidth = 300,
        cell = function(value) {
          if (is.na(value)) {
            return(htmltools::tags$span(style = "color:#bdc3c7;font-size:0.85em;", "—"))
          }
          htmltools::tags$span(
            style = "font-size:0.82em;color:#856404;",
            paste0("🔔 ", value)
          )
        }
      )
    )
  )
)
```

```{r eda-numericas}
#| echo: false
#| results: asis
#| warning: false
#| message: false
#| fig-width: 11
#| fig-height: 5
# Nota: dplyr, ggplot2, plotly, htmltools, glue, purrr y tidyr ya fueron
# cargados en el chunk setup.

df_num <- datos_eda$df_numericas
cols_num <- datos_eda$cols_numericas
meta <- datos_eda$meta

# ==============================================================================
# A. PRE-CÁLCULO — todo en un solo paso antes de renderizar
# ==============================================================================

# ── Muestra fija para violines (máx 30k filas — suficiente para forma visual) ─
set.seed(42L)
n_muestra_plot <- min(30000L, nrow(df_num))
idx_muestra <- sample(nrow(df_num), n_muestra_plot)
df_muestra <- df_num[idx_muestra, ]

# ── Estadísticas descriptivas ─────────────────────────────────────────────────
calcular_stats <- function(vals, col, grupo_label) {
  # pct_na se calcula ANTES de filtrar NA/infinitos, sobre el vector original recibido.
  # Esto evita referenciar df_num desde dentro de la función (anti-patrón de closure).
  pct_na_local <- round(100 * sum(is.na(vals)) / max(length(vals), 1L), 1)

  vals <- as.numeric(vals)
  vals <- vals[!is.na(vals) & is.finite(vals)]
  if (length(vals) == 0L) {
    return(NULL)
  }

  q <- quantile(vals, probs = c(.01, .05, .25, .5, .75, .95, .99))
  iqr <- q[4] - q[2]
  n_out <- sum(vals < (q[2] - 1.5 * iqr) | vals > (q[4] + 1.5 * iqr))
  tbl <- sort(table(vals), decreasing = TRUE)

  tibble::tibble(
    variable = col,
    grupo = grupo_label,
    n = length(vals),
    pct_na = pct_na_local,
    media = round(mean(vals), 2),
    mediana = round(median(vals), 2),
    moda = as.numeric(names(tbl)[1]),
    de = round(sd(vals), 2),
    p01 = round(q[1], 2),
    p05 = round(q[2], 2),
    q1 = round(q[3], 2),
    q3 = round(q[4], 2),
    p95 = round(q[5], 2),
    p99 = round(q[6], 2),
    n_outliers = n_out,
    pct_out = round(100 * n_out / length(vals), 1)
  )
}

# Calcular stats para Global y Reumatológico de todas las columnas de una vez
df_stats_all <- purrr::map_dfr(cols_num, function(col) {
  dplyr::bind_rows(
    calcular_stats(df_num[[col]], col, "Global"),
    calcular_stats(df_num[[col]][df_num$grupo_paciente != "Reumatológico"], col, "Global sin reum."),
    calcular_stats(df_num[[col]][df_num$grupo_paciente == "Reumatológico"], col, "Reumatológico")
  )
})

# Tabla resumen solo para Global (una fila por variable)
df_resumen <- df_stats_all |>
  dplyr::filter(grupo == "Global") |>
  dplyr::select(-grupo)

# ── Datos de plot pre-procesados: P1–P99 aplicado sobre la muestra ────────────
datos_plot <- purrr::map(cols_num, function(col) {
  df_plot <- df_muestra |>
    dplyr::select(grupo_paciente, valor = dplyr::all_of(col)) |>
    dplyr::mutate(valor = as.numeric(valor)) |>
    dplyr::filter(!is.na(valor), is.finite(valor))

  if (nrow(df_plot) == 0L) {
    return(NULL)
  }

  p01 <- quantile(df_plot$valor, .01)
  p99 <- quantile(df_plot$valor, .99)
  dplyr::filter(df_plot, valor >= p01, valor <= p99)
}) |> setNames(cols_num)

# ==============================================================================
# B. FUNCIÓN DE GRÁFICO — recibe datos ya preparados
# ==============================================================================

hacer_boxplot <- function(col, df_plot) {
  if (is.null(df_plot) || nrow(df_plot) == 0L) {
    return(NULL)
  }

  p <- ggplot(
    df_plot,
    aes(
      x = grupo_paciente, y = valor,
      fill = grupo_paciente, color = grupo_paciente
    )
  ) +
    geom_violin(
      alpha = .20, linewidth = .3, show.legend = FALSE,
      scale = "width"
    ) +
    geom_boxplot(
      width = .22, alpha = .85, outlier.size = .6,
      outlier.alpha = .25, show.legend = FALSE,
      position = position_dodge2(preserve = "single")
    ) +
    stat_summary(
      fun = mean, geom = "point", shape = 18,
      size = 3, color = "white", show.legend = FALSE
    ) +
    scale_fill_manual(values = c(
      "Global" = "#4E79A7",
      "Reumatológico" = "#F28E2B"
    )) +
    scale_color_manual(values = c(
      "Global" = "#4E79A7",
      "Reumatológico" = "#F28E2B"
    )) +
    labs(
      subtitle = glue("Rango visualizado: P1–P99  |  n muestra: {scales::comma(nrow(df_plot))}  |  Rombo = media"),
      x = NULL, y = col
    ) +
    theme_minimal(base_size = 11) +
    theme(
      plot.subtitle    = element_text(color = "grey50", size = 9),
      panel.grid.minor = element_blank()
    )

  plotly::ggplotly(p, tooltip = c("y", "x"), height = 350)
}

# ==============================================================================
# C. RENDER
# ==============================================================================

tagList(
  # ── Tabla maestra ───────────────────────────────────────────────────────────
  tags$h3("Tabla resumen — variables numéricas"),
  tags$p(
    style = "font-size:.85em;color:#555;margin-bottom:10px;",
    glue("{nrow(df_resumen)} variables numéricas | estadísticas sobre datos completos")
  ),
  reactable::reactable(
    df_resumen,
    searchable = TRUE, filterable = TRUE,
    sortable = TRUE, striped = TRUE,
    compact = TRUE, highlight = TRUE,
    defaultPageSize = 20,
    showPageSizeOptions = TRUE,
    pageSizeOptions = c(20, 50),
    defaultSorted = list(pct_out = "desc"),
    wrap = FALSE,
    defaultColDef = reactable::colDef(minWidth = 90),
    columns = list(
      variable = reactable::colDef(minWidth = 190, sticky = "left"),
      pct_na = reactable::colDef(
        name = "% NA",
        cell = reactable::JS("function(ci) {
          const v = ci.value;
          const c = v > 30 ? '#c0392b' : v > 10 ? '#d68910' : '#27ae60';
          return `<span style='color:${c};font-weight:bold'>${v}%</span>`;
        }"), html = TRUE
      ),
      n_outliers = reactable::colDef(name = "N outliers"),
      pct_out = reactable::colDef(
        name = "% outliers",
        cell = reactable::JS("function(ci) {
          const v = ci.value;
          const c = v > 10 ? '#c0392b' : v > 3 ? '#d68910' : '#27ae60';
          return `<span style='color:${c};font-weight:bold'>${v}%</span>`;
        }"), html = TRUE
      )
    )
  ),
  tags$hr(style = "margin: 2rem 0;"),

  # ── Boxplots ────────────────────────────────────────────────────────────────
  tags$h3("Distribución por variable — Global vs Reumatológico"),
  tags$p(
    style = "font-size:.85em;color:#555;margin-bottom:1.5rem;",
    glue(
      "Violín + boxplot sobre muestra de {scales::comma(n_muestra_plot)} filas. ",
      "Línea central = mediana, rombo blanco = media. ",
      "Outliers Tukey (×1.5 IQR) dentro del rango P1–P99."
    )
  ),
  purrr::map(cols_num, function(col) {
    bp <- hacer_boxplot(col, datos_plot[[col]])
    if (is.null(bp)) {
      return(NULL)
    }

    sg <- df_stats_all[df_stats_all$variable == col &
      df_stats_all$grupo == "Global", ]
    sr <- df_stats_all[df_stats_all$variable == col &
      df_stats_all$grupo == "Reumatológico", ]

    meta_txt <- glue(
      "Global  media:{sg$media}  med:{sg$mediana}  ",
      "IQR:[{sg$q1}, {sg$q3}]  outliers:{sg$pct_out}%  NA:{sg$pct_na}%",
      "   ‖   ",
      "Reum.  media:{sr$media}  med:{sr$mediana}  ",
      "IQR:[{sr$q1}, {sr$q3}]  outliers:{sr$pct_out}%"
    )

    tags$div(
      style = "margin-bottom: 2.5rem;",
      tags$p(
        style = "font-size:.75em;color:#555;font-family:monospace;
                 background:#f8f9fa;border-left:3px solid #4E79A7;
                 padding:5px 10px;border-radius:0 4px 4px 0;margin-bottom:6px;",
        tags$strong(col), " — ", meta_txt
      ),
      htmltools::tagList(bp)
    )
  })
)
```

---

# Exportación para Análisis Externo {#exportacion}

::: {.callout-tip}
Estos archivos están pensados para compartirlos con una IA o revisarlos en Excel/Python
y decidir qué hacer con cada variable **antes** de entrar al Módulo 4.
El archivo de resumen tiene una fila por variable; el de categorías críticas muestra
los valores más frecuentes de cada variable que requiere decisión.
:::

```{r exportar-csv}
#| echo: false
#| results: asis

# ── Directorio de salida ───────────────────────────────────────────────────────
dir_out <- "output"
if (!dir.exists(dir_out)) dir.create(dir_out, recursive = TRUE)

# Orden de criticidad para exportación (más crítico primero)
orden_estrategia <- c(
  "ELIMINAR_O_EMBEDDING", "TRANSFORMAR", "AGRUPAR", "OHE_DIRECTO", "SIN_DATOS"
)

# ==============================================================================
# ARCHIVO 1: resumen_cardinalidad.csv
# Una fila por variable. Métricas de Global y Reumatológico ordenadas por
# criticidad. Ideal para dar contexto rápido a una IA.
# ==============================================================================
df_export <- df_res |>
  dplyr::mutate(
    estrategia      = factor(estrategia, levels = orden_estrategia),
    estrategia_reum = factor(estrategia_reum, levels = orden_estrategia)
  ) |>
  dplyr::arrange(estrategia, dplyr::desc(n_cats_global)) |>
  dplyr::select(
    variable,
    estrategia_global = estrategia,
    estrategia_reum,
    n_cats_global,
    n_cats_reum,
    pct_na_global,
    pct_na_reum,
    cob_top10_global,
    cob_top20_global,
    cob_top50_global,
    cob_top10_reum,
    cob_top20_reum,
    cob_top50_reum,
    moda_global,
    moda_reum,
    alerta
  )

ruta_resumen <- file.path(dir_out, "resumen_cardinalidad.csv")
# write_excel_csv añade BOM UTF-8: Excel en Windows lo abre correctamente con tildes
readr::write_excel_csv(df_export, ruta_resumen, na = "")

# ==============================================================================
# ARCHIVO 2: top_categorias_criticas.csv
# Solo variables AGRUPAR / TRANSFORMAR / ELIMINAR_O_EMBEDDING.
# Una fila por variable × categoría (top-N más frecuentes).
# ==============================================================================
vars_criticas <- df_res |>
  dplyr::filter(
    estrategia %in% c("ELIMINAR_O_EMBEDDING", "TRANSFORMAR", "AGRUPAR")
  ) |>
  dplyr::mutate(estrategia = factor(estrategia, levels = orden_estrategia)) |>
  dplyr::arrange(estrategia, dplyr::desc(n_cats_global)) |>
  dplyr::pull(variable)

df_top_criticas <- purrr::map_dfr(vars_criticas, function(var) {
  tops <- lista_tops[[var]]
  if (is.null(tops) || nrow(tops) == 0L) {
    return(NULL)
  }

  meta_var <- df_res[df_res$variable == var, ]

  tops |>
    dplyr::slice_head(n = meta$top_n_barras) |>
    dplyr::mutate(
      variable          = var,
      estrategia_global = meta_var$estrategia[1L],
      estrategia_reum   = meta_var$estrategia_reum[1L],
      n_cats_global     = meta_var$n_cats_global[1L],
      n_cats_reum       = meta_var$n_cats_reum[1L],
      pct_na_global     = meta_var$pct_na_global[1L],
      pct_na_reum       = meta_var$pct_na_reum[1L],
      .before           = 1L
    )
})

ruta_top <- file.path(dir_out, "top_categorias_criticas.csv")
readr::write_excel_csv(df_top_criticas, ruta_top, na = "")

# ==============================================================================
# ARCHIVO 3: resumen_numericas.csv
# Una fila por variable numérica con estadísticos descriptivos para ambos grupos.
# df_stats_all se construye en el chunk eda-numericas (inmediatamente antes).
# ==============================================================================
df_stats_export <- df_stats_all |>
  dplyr::filter(grupo == "Global") |>
  dplyr::select(-grupo) |>
  dplyr::rename(
    pct_na_global     = pct_na,
    media_global      = media,
    mediana_global    = mediana,
    moda_global       = moda,
    de_global         = de,
    p01_global        = p01, p05_global = p05,
    q1_global         = q1,  q3_global  = q3,
    p95_global        = p95, p99_global = p99,
    n_outliers_global = n_outliers,
    pct_out_global    = pct_out
  ) |>
  dplyr::left_join(
    df_stats_all |>
      dplyr::filter(grupo == "Reumatológico") |>
      dplyr::select(variable,
        n_reum = n,
        pct_na_reum = pct_na, # <-- añadido: % NA en subgrupo reumatológico
        media_reum = media,
        mediana_reum = mediana,
        de_reum = de,
        q1_reum = q1, q3_reum = q3,
        pct_out_reum = pct_out
      ),
    by = "variable"
  ) |>
  dplyr::arrange(dplyr::desc(pct_out_global))

ruta_num <- file.path(dir_out, "resumen_numericas.csv")
readr::write_excel_csv(df_stats_export, ruta_num, na = "")

# ── Resumen de lo generado ────────────────────────────────────────────────────
htmltools::tagList(
  htmltools::div(
    style = "background:#f0f4f8; border-left:4px solid #4E79A7;
             padding:16px 20px; border-radius:4px; font-family:monospace;
             font-size:0.85em; line-height:1.8;",
    htmltools::tags$strong("Archivos generados en output/:"),
    htmltools::tags$br(),
    htmltools::tags$span(style = "color:#27ae60;", "✔ "),
    htmltools::tags$code("resumen_cardinalidad.csv"),
    htmltools::tags$span(
      style = "color:#555;",
      glue::glue(" — {nrow(df_export)} variables × {ncol(df_export)} columnas")
    ),
    htmltools::tags$br(),
    htmltools::tags$span(style = "color:#27ae60;", "✔ "),
    htmltools::tags$code("top_categorias_criticas.csv"),
    htmltools::tags$span(
      style = "color:#555;",
      glue::glue(
        " — {length(vars_criticas)} variables críticas | ",
        "{nrow(df_top_criticas)} filas (top-{meta$top_n_barras} por variable)"
      )
    ),
    htmltools::tags$br(),
    htmltools::tags$span(style = "color:#27ae60;", "✔ "),
    htmltools::tags$code("resumen_numericas.csv"),
    htmltools::tags$span(
      style = "color:#555;",
      glue::glue(" — {nrow(df_stats_export)} variables numéricas")
    ),
    htmltools::tags$br(), htmltools::tags$br(),
    htmltools::tags$span(
      style = "color:#7f8c8d; font-size:0.9em;",
      "Encoding: UTF-8 con BOM (compatible con Excel en Windows). ",
      "Comparte resumen_cardinalidad.csv + top_categorias_criticas.csv ",
      "para análisis de variables críticas."
    )
  )
)
```
