---
title: "MÓDULO 03: Frecuencia de Patologías Reumatológicas por Año"
subtitle: "Caracterización Reumatológica GRD Chile 2019–2024"
author: "Diego Oliva López | USACH"
date: today
lang: es

format:
  html:
    theme: cosmo
    toc: true
    toc-depth: 3
    toc-title: "Contenidos"
    toc-location: left
    number-sections: true
    code-fold: true
    code-tools: true
    code-summary: "Ver código"
    embed-resources: true
    fig-width: 13
    fig-height: 7
    fig-dpi: 150
    smooth-scroll: true
    page-layout: full

execute:
  echo: false
  warning: false
  message: false
  cache: true
  cache-path: "_cache/eda_columnas/"

knitr:
  opts_chunk:
    comment: ""
    out.width: "100%"
---

```{r setup}
#| cache: false

paquetes <- c(
  "arrow", "dplyr", "tidyr", "ggplot2", "purrr",
  "scales", "stringr", "reactable", "htmltools",
  "glue", "lubridate", "forcats"
)

faltantes <- paquetes[!sapply(paquetes, requireNamespace, quietly = TRUE)]
if (length(faltantes) > 0) {
  install.packages(faltantes, repos = "https://cloud.r-project.org")
}

invisible(lapply(paquetes, library, character.only = TRUE))

PALETA_ANIOS <- c(
  "2019" = "#2166AC", "2020" = "#4DAC26", "2021" = "#D01C8B",
  "2022" = "#F1A340", "2023" = "#998EC3", "2024" = "#E08214"
)

tema_base <- theme_minimal(base_size = 11) +
  theme(
    plot.title        = element_text(face = "bold", size = 12),
    plot.subtitle     = element_text(size = 9, color = "gray40"),
    panel.grid.minor  = element_blank(),
    strip.text        = element_text(face = "bold")
  )

fmt_n <- function(x) format(round(x), big.mark = ".", decimal.mark = ",")

# ── Códigos CIE-10 oficiales del proyecto ────────────────────────────────────
# Se sourcean desde _codigos_cie.R — el mismo archivo usado por
# _prep_cardinalidad.R para definir grupo_paciente = "Reumatológico".
# Esto garantiza que la clasificación de patologías aquí es IDÉNTICA a la
# del pipeline de datos, sin discrepancias por prefijos aproximados.
source("_codigos_cie.R") # define: CODIGOS_REUMATICOS, TODOS_LOS_CODIGOS

# ── Nombres de visualización y grupos para cada enfermedad ───────────────────
MAPA_DISPLAY <- tibble::tribble(
  ~clave, ~patologia, ~grupo_mayor,
  "artritis_reumatoide", "Artritis Reumatoide", "Artritis inflamatoria",
  "artritis_psoriasica", "Artritis Psoriásica", "Artritis inflamatoria",
  "artritis_idiopatica_juvenil", "Artritis Idiopática Juvenil", "Artritis inflamatoria",
  "lupus_eritematoso_sistemico", "Lupus Eritematoso Sistémico", "Tejido conectivo",
  "esclerodermia", "Esclerodermia / Esclerosis Sistémica", "Tejido conectivo",
  "sindrome_de_sjogren", "Síndrome de Sjögren", "Tejido conectivo",
  "miositis", "Miositis / Dermatopolimiositis", "Tejido conectivo",
  "vasculitis_sistemicas", "Vasculitis Sistémicas", "Vasculitis",
  "vasculitis_cutaneas", "Vasculitis Cutáneas", "Vasculitis",
  "espondilitis_anquilosante", "Espondilitis Anquilosante", "Espondiloartropatías",
  "gota", "Gota", "Metabólicas / Cristales",
  "artrosis_osteoartritis", "Artrosis / Osteoartritis", "Degenerativas",
  "fibromialgia", "Fibromialgia", "Dolor crónico",
  "uveitis", "Uveítis", "Manifestaciones oftalmológicas",
  "sindrome_de_raynaud", "Síndrome de Raynaud", "Vascular periférico"
)

# ── Tabla de lookup: CÓDIGO_UPPER → clave_enfermedad (O(1) por código) ───────
# Se construye invirtiendo CODIGOS_REUMATICOS para búsqueda vectorizada rápida.
LOOKUP_ENFERMEDAD <- local({
  entradas <- unlist(lapply(names(CODIGOS_REUMATICOS), function(nm) {
    setNames(
      rep(nm, length(CODIGOS_REUMATICOS[[nm]])),
      toupper(CODIGOS_REUMATICOS[[nm]])
    )
  }))
  # Si un código aparece en varias enfermedades, gana el primero (orden del archivo)
  entradas[!duplicated(names(entradas))]
})

# Función: vectorizada, retorna clave_enfermedad o NA
clasificar_vectorizado <- function(codigos_vec) {
  cod <- toupper(stringr::str_trim(as.character(codigos_vec)))
  cod[cod == "NA" | cod == "" | cod == "NULL"] <- NA_character_
  LOOKUP_ENFERMEDAD[cod] # NA si el código no está en el lookup
}
```

```{r cargar-datos}
#| cache: false

RUTA_CONSOLIDADO <- "output/datos_consolidados_etiquetados.parquet"
if (!file.exists(RUTA_CONSOLIDADO)) {
  stop(
    "No se encontró ", RUTA_CONSOLIDADO,
    ". Ejecuta primero 02_eda_cardinalidad.qmd para generarlo."
  )
}

df <- arrow::read_parquet(RUTA_CONSOLIDADO)
df$anio <- as.character(df$anio)

anios <- sort(unique(df$anio))
n_total <- nrow(df)
n_reum <- sum(df$grupo_paciente == "Reumatológico", na.rm = TRUE)
pct_reum <- round(100 * n_reum / n_total, 1)

# Solo pacientes reumatológicos para el análisis de patologías
df_reum <- df |> dplyr::filter(grupo_paciente == "Reumatológico")

# Columnas de diagnóstico presentes en el dataset
COLS_DIAG <- intersect(paste0("DIAGNOSTICO", 1:35), names(df))
```

# Resumen General {#resumen}

```{r dashboard}
#| cache: false
#| results: asis

tagList(tags$div(
  style = "display:flex;gap:14px;flex-wrap:wrap;margin-bottom:1.5rem;",
  purrr::map(list(
    list(v = fmt_n(n_total), l = "Total registros", c = "#1B3A5C"),
    list(v = fmt_n(n_reum), l = "Pacientes reumatológicos", c = "#4E79A7"),
    list(v = paste0(pct_reum, "%"), l = "% reumatológico", c = "#F28E2B"),
    list(v = length(anios), l = "Años cubiertos", c = "#27ae60"),
    list(v = nrow(MAPA_DISPLAY), l = "Patologías en el mapa", c = "#6c3483")
  ), function(d) {
    tags$div(
      style = glue("background:{d$c};color:white;border-radius:8px;
                    padding:14px 22px;min-width:160px;"),
      tags$div(style = "font-size:1.8em;font-weight:bold;", d$v),
      tags$div(style = "font-size:0.82em;opacity:0.85;", d$l)
    )
  })
))
```

---

# Frecuencia de Patologías Reumatológicas por Año {#patologias}

::: {.callout-important}
**Criterio de inclusión para el modelado:** una patología debe aparecer en los
**6 años** del dataset (2019–2024) con un volumen mínimo razonable. Patologías
ausentes en algún año o con frecuencia muy baja introducen inestabilidad en el
modelo y no son caracterizables con la serie disponible.
:::

```{r clasificar-patologias}
#| cache: true
#| cache.lazy: false

# Clasificación vectorizada: para cada paciente reumatológico, recorre
# DIAGNOSTICO1 → DIAGNOSTICO35 y asigna la primera clave_enfermedad que
# coincida exactamente con algún código en CODIGOS_REUMATICOS.
# Usa el lookup O(1) construido en setup → mucho más rápido que apply+loop.

# Paso 1: matriz de claves por columna diagnóstica
mat_claves <- lapply(COLS_DIAG, function(col) {
  clasificar_vectorizado(df_reum[[col]])
})
names(mat_claves) <- COLS_DIAG

# Paso 2: patología principal = primera clave no-NA en orden DIAG1→DIAG35
clave_principal <- rep(NA_character_, nrow(df_reum))
for (col in COLS_DIAG) {
  sin_asignar <- is.na(clave_principal)
  tiene_match <- !is.na(mat_claves[[col]])
  clave_principal[sin_asignar & tiene_match] <-
    mat_claves[[col]][sin_asignar & tiene_match]
}
clave_principal[is.na(clave_principal)] <- "sin_clasificar"

df_reum$clave_principal <- clave_principal

# Paso 3: unir con display names y grupos
df_reum <- df_reum |>
  dplyr::select(-dplyr::any_of(c("patologia_principal", "grupo_mayor"))) |> # <- añadir
  dplyr::left_join(
    MAPA_DISPLAY |>
      dplyr::select(
        clave = clave, patologia_principal = patologia,
        grupo_mayor
      ),
    by = c("clave_principal" = "clave")
  ) |>
  dplyr::mutate(
    patologia_principal = dplyr::coalesce(
      patologia_principal,
      dplyr::if_else(clave_principal == "sin_clasificar",
        "Sin clasificar (reum.)",
        stringr::str_to_title(
          stringr::str_replace_all(clave_principal, "_", " ")
        )
      )
    ),
    grupo_mayor = dplyr::coalesce(grupo_mayor, "Otro / Sin clasificar")
  )

# Paso 4: tabla de frecuencias por patología × año
freq_pat_anio <- df_reum |>
  dplyr::count(anio, patologia_principal, grupo_mayor, name = "n")

# Paso 5: tabla ancha para análisis de cobertura
freq_wide <- freq_pat_anio |>
  tidyr::pivot_wider(
    names_from  = anio,
    values_from = n,
    values_fill = 0L
  ) |>
  dplyr::mutate(
    total       = rowSums(dplyr::across(dplyr::all_of(anios)), na.rm = TRUE),
    n_anios_con = rowSums(dplyr::across(dplyr::all_of(anios)) > 0, na.rm = TRUE),
    cubre_todo  = (n_anios_con == length(anios))
  ) |>
  dplyr::arrange(desc(total))
```

## Heatmap de frecuencia: patología × año

```{r heatmap-patologias}
#| fig-height: 9

freq_pat_anio |>
  dplyr::mutate(
    patologia_principal = forcats::fct_reorder(
      patologia_principal,
      n,
      .fun = sum, .desc = FALSE
    )
  ) |>
  ggplot(aes(x = anio, y = patologia_principal, fill = n)) +
  geom_tile(color = "white", linewidth = 0.4) +
  geom_text(aes(label = ifelse(n > 0, fmt_n(n), "0")),
    size = 2.7, color = "white", fontface = "bold"
  ) +
  scale_fill_gradientn(
    colours = c("#f7fbff", "#6baed6", "#2171b5", "#08306b"),
    name    = "N casos",
    labels  = scales::label_comma()
  ) +
  facet_grid(grupo_mayor ~ ., scales = "free_y", space = "free_y") +
  labs(
    title = "Frecuencia de patologías reumatológicas por año",
    subtitle = "Diagnóstico principal de cada paciente reumatológico | 0 = sin casos ese año",
    x = "Año", y = NULL
  ) +
  tema_base +
  theme(
    strip.text.y     = element_text(angle = 0, size = 8),
    axis.text.y      = element_text(size = 8),
    legend.position  = "right"
  )
```

## Evolución anual por patología (líneas)

```{r lineas-patologias}
#| fig-height: 8

# Excluir "Sin clasificar" para mayor claridad visual
freq_pat_anio |>
  dplyr::filter(patologia_principal != "Sin clasificar (reum.)") |>
  dplyr::mutate(
    patologia_principal = forcats::fct_reorder(
      patologia_principal, n,
      .fun = sum, .desc = TRUE
    )
  ) |>
  ggplot(aes(
    x = anio, y = n,
    color = grupo_mayor, group = patologia_principal
  )) +
  geom_line(linewidth = 0.9, alpha = 0.85) +
  geom_point(size = 2.5) +
  geom_text(aes(label = fmt_n(n)),
    vjust = -0.7, size = 2.3, show.legend = FALSE
  ) +
  scale_y_continuous(labels = scales::label_comma()) +
  scale_color_brewer(palette = "Set1", name = "Grupo") +
  facet_wrap(~patologia_principal, scales = "free_y", ncol = 3) +
  labs(
    title = "Evolución anual de cada patología reumatológica",
    subtitle = "Escala libre por panel. Cada panel = una patología.",
    x = "Año", y = "N casos"
  ) +
  tema_base +
  theme(
    strip.text = element_text(size = 7.5),
    axis.text.x = element_text(angle = 45, hjust = 1, size = 7),
    axis.text.y = element_text(size = 7),
    legend.position = "bottom"
  )
```

## Tabla de cobertura: ¿aparece en los 6 años?

```{r tabla-cobertura}
reactable::reactable(
  freq_wide |>
    dplyr::select(
      grupo_mayor, patologia_principal, dplyr::all_of(anios),
      total, n_anios_con, cubre_todo
    ),
  columns = c(
    list(
      grupo_mayor = reactable::colDef(
        name = "Grupo", minWidth = 160
      ),
      patologia_principal = reactable::colDef(
        name = "Patología", minWidth = 220, sticky = "left"
      ),
      total = reactable::colDef(
        name = "Total 2019–24", align = "right",
        format = reactable::colFormat(separators = TRUE)
      ),
      n_anios_con = reactable::colDef(
        name = "Años con datos", align = "center",
        cell = reactable::JS("function(ci) {
          const v = ci.value;
          const c = v === 6 ? '#198754' : v >= 4 ? '#fd7e14' : '#dc3545';
          return `<b style='color:${c}'>${v}/6</b>`;
        }"), html = TRUE
      ),
      cubre_todo = reactable::colDef(
        name = "¿6/6 años?", align = "center",
        cell = function(v) if (isTRUE(v)) "✔ Sí" else "✘ No"
      )
    ),
    # Columnas de año con colores según volumen
    setNames(
      lapply(anios, function(a) {
        reactable::colDef(
          name = a, align = "right",
          format = reactable::colFormat(separators = TRUE),
          style = reactable::JS(
            "function(rowInfo, colInfo) {
              const v = rowInfo.values[colInfo.id];
              if (!v || v === 0)
                return { color: '#dc3545', fontWeight: 'bold' };
              if (v < 50)
                return { color: '#fd7e14', fontWeight: 'bold' };
              return {};
            }"
          )
        )
      }),
      anios
    )
  ),
  searchable = TRUE, sortable = TRUE, striped = TRUE,
  compact = TRUE, highlight = TRUE, wrap = FALSE,
  defaultPageSize = 30,
  defaultSorted = list(total = "desc")
)
```

::: {.callout-warning}
**Regla de inclusión:** patologías con **rojo en algún año** (0 casos) o con
**n_anios_con < 6** deben evaluarse para exclusión del modelo. Patologías con
volumenes muy bajos en naranja (<50 casos) pueden unirse a la categoría
"Otras" o eliminarse si no son clínicamente prioritarias.
:::

## Distribución proporcional por año (barras apiladas)

```{r barras-proporcional}
freq_pat_anio |>
  dplyr::filter(patologia_principal != "Sin clasificar (reum.)") |>
  dplyr::group_by(anio) |>
  dplyr::mutate(pct = 100 * n / sum(n)) |>
  dplyr::ungroup() |>
  dplyr::mutate(
    patologia_principal = forcats::fct_reorder(
      patologia_principal, n,
      .fun = sum, .desc = FALSE
    )
  ) |>
  ggplot(aes(x = anio, y = pct, fill = patologia_principal)) +
  geom_col(width = 0.7, position = "stack") +
  scale_y_continuous(labels = scales::label_percent(scale = 1)) +
  scale_fill_viridis_d(option = "turbo", name = NULL) +
  labs(
    title = "Composición de patologías reumatológicas por año (%)",
    subtitle = "¿Cambia la mezcla de enfermedades entre 2019 y 2024?",
    x = "Año", y = "% dentro del año"
  ) +
  guides(fill = guide_legend(ncol = 1, keyheight = 0.7)) +
  tema_base +
  theme(legend.text = element_text(size = 7.5))
```

---

# Volumen Global por Año {#volumen}

```{r volumen-anio}
vol <- df |>
  dplyr::group_by(anio) |>
  dplyr::summarise(
    n_total  = dplyr::n(),
    n_reum   = sum(grupo_paciente == "Reumatológico", na.rm = TRUE),
    pct_reum = round(100 * n_reum / n_total, 1),
    .groups  = "drop"
  )

vol_long <- vol |>
  dplyr::mutate(n_no_reum = n_total - n_reum) |>
  dplyr::select(anio,
    Reumatológico = n_reum,
    `No reumatológico` = n_no_reum
  ) |>
  tidyr::pivot_longer(-anio, names_to = "grupo", values_to = "n")

ggplot(vol_long, aes(x = anio, y = n, fill = grupo)) +
  geom_col(width = 0.65, position = "stack") +
  geom_text(
    data = vol,
    aes(
      x = anio, y = n_total,
      label = paste0(pct_reum, "%\nreum.")
    ),
    inherit.aes = FALSE,
    vjust = -0.3, size = 3, color = "#1B3A5C", fontface = "bold"
  ) +
  scale_y_continuous(
    labels = scales::label_comma(),
    expand = expansion(mult = c(0, .12))
  ) +
  scale_fill_manual(values = c(
    "Reumatológico" = "#F28E2B",
    "No reumatológico" = "#4E79A7"
  )) +
  labs(
    title = "Registros totales por año — Global vs Reumatológico",
    x = NULL, y = "N registros", fill = NULL
  ) +
  tema_base
```

---

# Completitud Temporal por Columna {#completitud}

::: {.callout-note}
Sección de apoyo. El Módulo 02 muestra el % NA consolidado 2019–2024.
Aquí se desglosa por año para detectar cambios en el sistema de registro
o efectos como el impacto COVID-19 en la calidad del dato.
:::

```{r calcular-completitud}
#| cache: true
#| cache.lazy: false

COLS_INTERNAS <- c("grupo_paciente", "anio")
cols_analisis <- setdiff(names(df), COLS_INTERNAS)

comp_anio <- purrr::map_dfr(anios, function(a) {
  df_a <- df |> dplyr::filter(anio == a)
  n_a <- nrow(df_a)
  purrr::map_dfr(cols_analisis, function(col) {
    x <- df_a[[col]]
    vacios <- is.na(x) | stringr::str_trim(as.character(x)) == "" |
      as.character(x) == "NULL"
    tibble::tibble(
      anio    = a,
      columna = col,
      n_total = n_a,
      n_na    = sum(vacios, na.rm = TRUE),
      pct_na  = round(100 * sum(vacios, na.rm = TRUE) / n_a, 1)
    )
  })
})
```

```{r heatmap-na}
#| fig-height: 18

orden_cols <- comp_anio |>
  dplyr::group_by(columna) |>
  dplyr::summarise(media_na = mean(pct_na), .groups = "drop") |>
  dplyr::arrange(desc(media_na)) |>
  dplyr::pull(columna)

comp_anio |>
  dplyr::mutate(columna = factor(columna, levels = orden_cols)) |>
  ggplot(aes(x = anio, y = columna, fill = pct_na)) +
  geom_tile(color = "white", linewidth = 0.3) +
  geom_text(aes(label = ifelse(pct_na > 5, paste0(pct_na, "%"), "")),
    size = 2.2, color = "white"
  ) +
  scale_fill_gradientn(
    colours = c("#198754", "#ffc107", "#fd7e14", "#dc3545"),
    values = scales::rescale(c(0, 20, 50, 100)),
    limits = c(0, 100), name = "% NA"
  ) +
  labs(
    title = "Completitud por columna y año — % valores ausentes",
    subtitle = "Verde = completo | Rojo = muy incompleto. Ordenado de más a menos NA.",
    x = "Año", y = NULL
  ) +
  tema_base +
  theme(
    axis.text.y = element_text(size = 6.5),
    legend.position = "right"
  )
```

---

# Notas Metodológicas {#notas}

```{r notas}
#| results: asis

n_con_6 <- sum(freq_wide$cubre_todo, na.rm = TRUE)
n_total_cat <- nrow(freq_wide)

tagList(
  tags$div(
    style = "background:#f8f9fa;border-left:4px solid #4E79A7;
             padding:16px;border-radius:4px;font-size:0.88em;",
    tags$h4("Metadatos de esta ejecución"),
    tags$ul(
      tags$li(glue("Fecha: {format(Sys.time(), '%Y-%m-%d %H:%M:%S')}")),
      tags$li(glue("Fuente: {RUTA_CONSOLIDADO}")),
      tags$li(glue("Años analizados: {paste(anios, collapse = ', ')}")),
      tags$li(glue("Total registros: {fmt_n(n_total)}")),
      tags$li(glue("Pacientes reumatológicos: {fmt_n(n_reum)} ({pct_reum}%)")),
      tags$li(glue("Categorías en el mapa de patologías: {nrow(MAPA_DISPLAY)}")),
      tags$li(glue("Patologías con presencia en los 6 años: {n_con_6} / {n_total_cat}"))
    )
  ),
  tags$br(),
  tags$div(
    style = "background:#fff3cd;border-left:4px solid #f39c12;
             padding:12px 16px;border-radius:4px;font-size:0.86em;",
    tags$strong("Criterio de clasificación de diagnóstico: "),
    "Se sourcea ", tags$code("_codigos_cie.R"), " — el mismo archivo que usa ",
    tags$code("_prep_cardinalidad.R"), " para definir ",
    tags$code("grupo_paciente = \"Reumatológico\""), ". ",
    "El matching es exacto (", tags$code("%in% TODOS_LOS_CODIGOS"), ") usando un ",
    "lookup O(1). Se recorre DIAGNOSTICO1 → DIAGNOSTICO35 y la primera posición ",
    "con código reconocido determina la patología principal. ",
    tags$br(), tags$br(),
    tags$strong("Enfermedades en el mapa: "),
    paste(
      length(CODIGOS_REUMATICOS), "enfermedades |",
      length(TODOS_LOS_CODIGOS), "códigos únicos."
    )
  )
)
```
