---
title: "MÓDULO 04: Análisis Estadístico — Variables Discriminantes"
subtitle: "Caracterización Reumatológica GRD Chile 2019–2024"
author: "Diego Oliva López | USACH"
date: today
lang: es

format:
  html:
    theme: cosmo
    toc: true
    toc-depth: 3
    toc-title: "Contenidos"
    toc-location: left
    number-sections: true
    code-fold: true
    code-tools: true
    code-summary: "Ver código"
    embed-resources: true
    fig-width: 12
    fig-height: 7
    fig-dpi: 150
    smooth-scroll: true
    page-layout: full

execute:
  echo: false
  warning: false
  message: false
  cache: false
  cache-path: "_cache/analisis_estadistico/"

knitr:
  opts_chunk:
    comment: ""
    out.width: "100%"
---

```{r setup}
#| cache: false

paquetes <- c(
  "arrow", "dplyr", "tidyr", "ggplot2", "purrr",
  "scales", "stringr", "reactable", "htmltools", "glue"
)

faltantes <- paquetes[!sapply(paquetes, requireNamespace, quietly = TRUE)]
if (length(faltantes) > 0) {
  install.packages(faltantes, repos = "https://cloud.r-project.org")
}

invisible(lapply(paquetes, library, character.only = TRUE))

tema_base <- theme_minimal(base_size = 11) +
  theme(
    plot.title       = element_text(face = "bold", size = 12),
    plot.subtitle    = element_text(size = 9, color = "gray40"),
    panel.grid.minor = element_blank()
  )

fmt_n <- function(x) format(round(x), big.mark = ".", decimal.mark = ",")

# ── Paleta de efecto ─────────────────────────────────────────────────────────
# Convenciones de Cohen para V de Cramér y r biserial:
# Pequeño ≥ 0.10 | Mediano ≥ 0.30 | Grande ≥ 0.50
color_efecto <- function(v) {
  dplyr::case_when(
    v >= 0.50 ~ "#c0392b", # grande — rojo
    v >= 0.30 ~ "#d68910", # mediano — naranja
    v >= 0.10 ~ "#27ae60", # pequeño — verde
    TRUE ~ "#bdc3c7" # trivial — gris
  )
}
etiqueta_efecto <- function(v) {
  dplyr::case_when(
    v >= 0.50 ~ "Grande",
    v >= 0.30 ~ "Mediano",
    v >= 0.10 ~ "Pequeño",
    TRUE ~ "Trivial"
  )
}
```

```{r cargar-datos}
#| cache: false

RUTA_CONSOLIDADO <- "output/datos_consolidados_etiquetados.parquet"
if (!file.exists(RUTA_CONSOLIDADO)) {
  stop(
    "No se encontró ", RUTA_CONSOLIDADO,
    ". Ejecuta primero 02_eda_cardinalidad.qmd para generarlo."
  )
}

df_raw <- arrow::read_parquet(RUTA_CONSOLIDADO)

# Variable objetivo: 1 = Reumatológico, 0 = No reumatológico
df_raw$es_reum <- as.integer(df_raw$grupo_paciente == "Reumatológico")

n_total <- nrow(df_raw)
n_reum <- sum(df_raw$es_reum, na.rm = TRUE)
n_nreum <- n_total - n_reum

# ── Columnas a excluir del análisis estadístico ───────────────────────────────
# Motivo A: internas del pipeline (etiquetas, no features)
# Motivo B: identificadores — cardinalidad = n_filas, sin señal predictiva
# Motivo C: fechas — alta cardinalidad numérica, se derivan en preprocesamiento
# Motivo D: neonatal — 88-100% NA, dominio no reumatológico
EXCLUIR <- c(
  # Internas
  "grupo_paciente", "anio", "es_reum",
  # Identificadores
  "CIP_ENCRIPTADO", "ID_BENEFICIARIO", "ID_PACIENTE",
  "MEDICOINTERV1_ENCRIPTADO", "MEDICOALTA_ENCRIPTADO",
  # Fechas (se derivarán en preprocesamiento)
  "FECHA_NACIMIENTO", "FECHA_INGRESO", "FECHAALTA",
  "FECHAINTERV1", "FECHAPROCEDIMIENTO1",
  paste0("FECHATRASLADO", 1:9),
  # Neonatal
  paste0("CONDICIONDEALTANEONATO", 1:4),
  paste0("PESORN", 1:4),
  paste0("SEXORN", 1:4),
  paste0("RN", 1:4, "ESTADO"),
  # Otras ya decididas para eliminación
  "HOSPPROCEDENCIA"
)

cols_analisis <- setdiff(names(df_raw), EXCLUIR)

# ── Clasificar columnas en numéricas y categóricas ───────────────────────────
es_numerica <- function(x) {
  is.numeric(x) || (is.character(x) &&
    mean(suppressWarnings(!is.na(as.numeric(x[!is.na(x)])))) >= 0.95)
}

tipo_col <- sapply(cols_analisis, function(col) {
  if (es_numerica(df_raw[[col]])) "numerica" else "categorica"
})

cols_num <- names(tipo_col)[tipo_col == "numerica"]
cols_cat <- names(tipo_col)[tipo_col == "categorica"]

# Muestra estratificada para agilizar tests (máx 80k filas, proporcional)
set.seed(42L)
N_MUESTRA <- min(80000, as.numeric(n_total))
idx <- c(
  sample(which(df_raw$es_reum == 1L), min(n_reum, round(N_MUESTRA * as.numeric(n_reum) / as.numeric(n_total)))),
  sample(which(df_raw$es_reum == 0L), min(n_nreum, round(N_MUESTRA * as.numeric(n_nreum) / as.numeric(n_total))))
)
df <- df_raw[idx, ]
n_muestra <- nrow(df)
```

# Contexto del Análisis {#contexto}

::: {.callout-important}
**Objetivo:** identificar qué variables tienen una distribución **estadísticamente diferente**
entre pacientes reumatológicos y no reumatológicos, y cuantificar el **tamaño del efecto**
de esa diferencia. Los resultados informan las decisiones de preprocesamiento del Módulo 05.

**Regla metodológica clave:** los tests se corren sobre el **dataset completo** — nunca sobre
segmentos separados. La variable `grupo_paciente` es el **criterio de comparación**, no un filtro.
:::

```{r contexto-cards}
#| results: asis

tagList(tags$div(
  style = "display:flex;gap:12px;flex-wrap:wrap;margin-bottom:1rem;",
  purrr::map(list(
    list(v = fmt_n(n_total), l = "Registros totales", c = "#1B3A5C"),
    list(v = fmt_n(n_reum), l = "Reumatológicos", c = "#4E79A7"),
    list(v = fmt_n(n_nreum), l = "No reumatológicos", c = "#27ae60"),
    list(v = fmt_n(n_muestra), l = "Muestra para tests", c = "#6c3483"),
    list(v = length(cols_cat), l = "Variables categóricas", c = "#d68910"),
    list(v = length(cols_num), l = "Variables numéricas", c = "#c0392b")
  ), function(d) {
    tags$div(
      style = glue("background:{d$c};color:white;border-radius:8px;
                    padding:12px 18px;min-width:145px;"),
      tags$div(style = "font-size:1.6em;font-weight:bold;", d$v),
      tags$div(style = "font-size:0.8em;opacity:0.85;", d$l)
    )
  })
))
```

**Corrección por comparaciones múltiples:** se aplica **FDR de Benjamini-Hochberg** sobre
todos los p-valores de cada familia de tests (categóricas y numéricas por separado).
Es preferible a Bonferroni para análisis exploratorio: controla la tasa de falsos descubrimientos
sin ser tan conservador como para suprimir señales reales con muchas variables.

**Tamaño de efecto:** la significancia estadística sola no es suficiente con muestras grandes.
Con >80.000 registros, casi cualquier diferencia mínima resulta significativa (p < 0.05).
La métrica relevante es el **tamaño del efecto**:

- **V de Cramér** (categóricas): 0 = sin asociación, 1 = asociación perfecta
- **r biserial de rangos** (numéricas): −1 a +1, donde |r| indica la magnitud

Umbrales de Cohen: Trivial < 0.10 | Pequeño ≥ 0.10 | Mediano ≥ 0.30 | Grande ≥ 0.50

---

# Variables Categóricas — Chi-cuadrado y V de Cramér {#categoricas}

```{r chi-cuadrado}
#| cache: true
#| cache.lazy: false

# ── Función: chi-cuadrado + V de Cramér ──────────────────────────────────────
test_chi <- function(col, datos) {
  x <- as.character(datos[[col]])
  y <- datos$es_reum
  mask <- !is.na(x) & x != "" & x != "NULL" & !is.na(y)
  x <- x[mask]
  y <- y[mask]
  n_val <- length(x)
  n_cats <- length(unique(x))

  if (n_val < 30L || n_cats < 2L) {
    return(tibble(
      variable = col, n_validos = n_val, n_cats = n_cats,
      chi2 = NA_real_, df_chi = NA_real_,
      p_valor = NA_real_, v_cramer = NA_real_,
      efecto = "Sin datos", alta_cardinalidad = FALSE
    ))
  }

  res <- tryCatch(
    suppressWarnings(chisq.test(table(x, y), correct = FALSE)),
    error = function(e) NULL
  )
  if (is.null(res)) {
    return(tibble(
      variable = col, n_validos = n_val, n_cats = n_cats,
      chi2 = NA_real_, df_chi = NA_real_,
      p_valor = NA_real_, v_cramer = NA_real_,
      efecto = "Error", alta_cardinalidad = n_cats > 100L
    ))
  }

  k <- min(nrow(res$observed), ncol(res$observed))
  v <- if (k > 1L) sqrt(res$statistic / (n_val * (k - 1L))) else 0
  v <- min(max(as.numeric(v), 0), 1)

  tibble(
    variable = col,
    n_validos = n_val,
    n_cats = n_cats,
    chi2 = round(as.numeric(res$statistic), 2),
    df_chi = as.integer(res$parameter),
    p_valor = res$p.value,
    v_cramer = round(v, 4),
    efecto = etiqueta_efecto(v),
    alta_cardinalidad = n_cats > 100L
  )
}

res_cat <- purrr::map_dfr(cols_cat, test_chi, datos = df)

# Corrección FDR sobre los p-valores válidos
mask_validos <- !is.na(res_cat$p_valor)
res_cat$p_ajustado <- NA_real_
res_cat$p_ajustado[mask_validos] <-
  p.adjust(res_cat$p_valor[mask_validos], method = "BH")

res_cat <- res_cat |>
  mutate(
    sig_fdr = !is.na(p_ajustado) & p_ajustado < 0.05,
    efecto = factor(efecto, levels = c(
      "Grande", "Mediano", "Pequeño",
      "Trivial", "Sin datos", "Error"
    ))
  ) |>
  arrange(desc(v_cramer))
```

## Ranking por V de Cramér

```{r plot-vcramer}
res_cat_plot <- res_cat |>
  filter(!is.na(v_cramer), v_cramer > 0) |>
  slice_head(n = 30) |>
  mutate(
    variable = forcats::fct_reorder(variable, v_cramer),
    color    = color_efecto(v_cramer)
  )

ggplot(res_cat_plot, aes(x = variable, y = v_cramer, fill = color)) +
  geom_col(width = 0.75, show.legend = FALSE) +
  geom_text(aes(label = round(v_cramer, 3)),
    hjust = -0.1, size = 2.8, color = "gray30"
  ) +
  geom_hline(
    yintercept = c(0.10, 0.30, 0.50),
    linetype = "dashed", color = "gray50", linewidth = 0.4
  ) +
  annotate("text",
    x = 0.5, y = c(0.105, 0.305, 0.505),
    label = c("Pequeño", "Mediano", "Grande"),
    hjust = 0, size = 2.5, color = "gray50"
  ) +
  coord_flip() +
  scale_fill_identity() +
  scale_y_continuous(expand = expansion(mult = c(0, .15)), limits = c(0, NA)) +
  labs(
    title = "Top 30 variables categóricas — V de Cramér vs grupo_paciente",
    subtitle = "Rojo = efecto grande | Naranja = mediano | Verde = pequeño | Gris = trivial",
    x = NULL, y = "V de Cramér"
  ) +
  tema_base
```

## Tabla completa de resultados

```{r tabla-chi}
reactable::reactable(
  res_cat |>
    select(
      variable, n_cats, alta_cardinalidad, chi2, df_chi,
      p_valor, p_ajustado, v_cramer, efecto, sig_fdr
    ),
  columns = list(
    variable = reactable::colDef(
      name = "Variable", minWidth = 200, sticky = "left"
    ),
    n_cats = reactable::colDef(
      name = "N cats", align = "right"
    ),
    alta_cardinalidad = reactable::colDef(
      name = ">100 cats", align = "center",
      cell = function(v) if (isTRUE(v)) "⚠ Sí" else "—"
    ),
    chi2 = reactable::colDef(
      name = "χ²", align = "right",
      format = reactable::colFormat(digits = 1, separators = TRUE)
    ),
    df_chi = reactable::colDef(name = "df", align = "right"),
    p_valor = reactable::colDef(
      name = "p-valor", align = "right",
      cell = reactable::JS("function(ci) {
        const v = ci.value;
        if (v === null) return '—';
        const s = v < 0.001 ? '<0.001' : v.toFixed(4);
        const c = v < 0.05 ? '#27ae60' : '#c0392b';
        return `<span style='color:${c};font-weight:bold'>${s}</span>`;
      }"), html = TRUE
    ),
    p_ajustado = reactable::colDef(
      name = "p-adj (FDR)", align = "right",
      cell = reactable::JS("function(ci) {
        const v = ci.value;
        if (v === null) return '—';
        const s = v < 0.001 ? '<0.001' : v.toFixed(4);
        const c = v < 0.05 ? '#27ae60' : '#c0392b';
        return `<span style='color:${c};font-weight:bold'>${s}</span>`;
      }"), html = TRUE
    ),
    v_cramer = reactable::colDef(
      name = "V de Cramér", align = "right",
      cell = reactable::JS("function(ci) {
        const v = ci.value;
        if (v === null) return '—';
        const c = v >= 0.50 ? '#c0392b' : v >= 0.30 ? '#d68910' :
                  v >= 0.10 ? '#27ae60' : '#bdc3c7';
        return `<span style='color:${c};font-weight:bold'>${v}</span>`;
      }"), html = TRUE
    ),
    efecto = reactable::colDef(name = "Efecto", align = "center"),
    sig_fdr = reactable::colDef(
      name = "Sig. FDR", align = "center",
      cell = function(v) if (isTRUE(v)) "✔" else "✘"
    )
  ),
  searchable = TRUE, filterable = TRUE, sortable = TRUE,
  striped = TRUE, compact = TRUE, highlight = TRUE,
  defaultPageSize = 20, showPageSizeOptions = TRUE,
  pageSizeOptions = c(20, 50, 100),
  defaultSorted = list(v_cramer = "desc"),
  wrap = FALSE
)
```

::: {.callout-warning}
**Nota sobre variables de alta cardinalidad (>100 categorías):** el chi-cuadrado es técnicamente
válido, pero el p-valor casi siempre será < 0.05 por el tamaño muestral. En estas variables
(diagnósticos, servicios) la métrica relevante es la **V de Cramér** — si es < 0.10 (trivial)
a pesar de ser significativo, la asociación no es clínicamente relevante.
Las variables de diagnóstico (DIAGNOSTICO1–35) se transformarán en `tipo_reum` y
`n_diagnosticos` en el Módulo 05, no se aplicará OHE directamente sobre ellas.
:::

---

# Variables Numéricas — Mann-Whitney y r Biserial {#numericas}

```{r mann-whitney}
#| cache: true
#| cache.lazy: false

# ── Función: Mann-Whitney U + r biserial de rangos ───────────────────────────
# r = 1 - (2·W) / (n1·n2)   |r| ∈ [0,1]
test_mw <- function(col, datos) {
  x <- suppressWarnings(as.numeric(datos[[col]]))
  y <- datos$es_reum
  mask <- !is.na(x) & is.finite(x) & !is.na(y)
  x <- x[mask]
  y <- y[mask]
  n_val <- length(x)
  n1 <- sum(y == 1L)
  n0 <- sum(y == 0L)

  if (n_val < 30L || n1 < 5L || n0 < 5L) {
    return(tibble(
      variable = col, n_validos = n_val,
      media_reum = NA_real_, media_nreum = NA_real_,
      mediana_reum = NA_real_, mediana_nreum = NA_real_,
      W = NA_real_, p_valor = NA_real_, r_biserial = NA_real_,
      efecto = "Sin datos"
    ))
  }

  reum <- x[y == 1L]
  nreum <- x[y == 0L]

  res <- tryCatch(
    wilcox.test(reum, nreum, exact = FALSE, correct = FALSE),
    error = function(e) NULL
  )
  if (is.null(res)) {
    return(tibble(
      variable = col, n_validos = n_val,
      media_reum = round(mean(reum), 3),
      media_nreum = round(mean(nreum), 3),
      mediana_reum = round(median(reum), 3),
      mediana_nreum = round(median(nreum), 3),
      W = NA_real_, p_valor = NA_real_, r_biserial = NA_real_,
      efecto = "Error"
    ))
  }

  W <- as.numeric(res$statistic)
  r <- abs(1 - (2 * W) / (n1 * n0))
  r <- min(max(r, 0), 1)

  tibble(
    variable      = col,
    n_validos     = n_val,
    media_reum    = round(mean(reum), 3),
    media_nreum   = round(mean(nreum), 3),
    mediana_reum  = round(median(reum), 3),
    mediana_nreum = round(median(nreum), 3),
    W             = round(W, 0),
    p_valor       = res$p.value,
    r_biserial    = round(r, 4),
    efecto        = etiqueta_efecto(r)
  )
}

res_num <- purrr::map_dfr(cols_num, test_mw, datos = df)

mask_validos_num <- !is.na(res_num$p_valor)
res_num$p_ajustado <- NA_real_
res_num$p_ajustado[mask_validos_num] <-
  p.adjust(res_num$p_valor[mask_validos_num], method = "BH")

res_num <- res_num |>
  mutate(
    sig_fdr = !is.na(p_ajustado) & p_ajustado < 0.05,
    efecto = factor(efecto, levels = c(
      "Grande", "Mediano", "Pequeño",
      "Trivial", "Sin datos", "Error"
    ))
  ) |>
  arrange(desc(r_biserial))
```

## Ranking por r Biserial

```{r plot-rbiserial}
res_num_plot <- res_num |>
  filter(!is.na(r_biserial), r_biserial > 0) |>
  slice_head(n = 25) |>
  mutate(
    variable = forcats::fct_reorder(variable, r_biserial),
    color    = color_efecto(r_biserial)
  )

ggplot(res_num_plot, aes(x = variable, y = r_biserial, fill = color)) +
  geom_col(width = 0.75, show.legend = FALSE) +
  geom_text(aes(label = round(r_biserial, 3)),
    hjust = -0.1, size = 2.8, color = "gray30"
  ) +
  geom_hline(
    yintercept = c(0.10, 0.30, 0.50),
    linetype = "dashed", color = "gray50", linewidth = 0.4
  ) +
  annotate("text",
    x = 0.5, y = c(0.105, 0.305, 0.505),
    label = c("Pequeño", "Mediano", "Grande"),
    hjust = 0, size = 2.5, color = "gray50"
  ) +
  coord_flip() +
  scale_fill_identity() +
  scale_y_continuous(expand = expansion(mult = c(0, .15)), limits = c(0, NA)) +
  labs(
    title = "Top 25 variables numéricas — r Biserial vs grupo_paciente",
    subtitle = "Rojo = efecto grande | Naranja = mediano | Verde = pequeño | Gris = trivial",
    x = NULL, y = "|r| biserial de rangos"
  ) +
  tema_base
```

## Tabla completa de resultados

```{r tabla-mw}
reactable::reactable(
  res_num |>
    select(
      variable, n_validos, media_reum, media_nreum,
      mediana_reum, mediana_nreum,
      p_valor, p_ajustado, r_biserial, efecto, sig_fdr
    ),
  columns = list(
    variable = reactable::colDef(name = "Variable", minWidth = 200, sticky = "left"),
    n_validos = reactable::colDef(
      name = "N válidos", align = "right",
      format = reactable::colFormat(separators = TRUE)
    ),
    media_reum = reactable::colDef(name = "Media reum.", align = "right"),
    media_nreum = reactable::colDef(name = "Media no-reum.", align = "right"),
    mediana_reum = reactable::colDef(name = "Med. reum.", align = "right"),
    mediana_nreum = reactable::colDef(name = "Med. no-reum.", align = "right"),
    p_valor = reactable::colDef(
      name = "p-valor", align = "right",
      cell = reactable::JS("function(ci) {
        const v = ci.value;
        if (v === null) return '—';
        const s = v < 0.001 ? '<0.001' : v.toFixed(4);
        const c = v < 0.05 ? '#27ae60' : '#c0392b';
        return `<span style='color:${c};font-weight:bold'>${s}</span>`;
      }"), html = TRUE
    ),
    p_ajustado = reactable::colDef(
      name = "p-adj (FDR)", align = "right",
      cell = reactable::JS("function(ci) {
        const v = ci.value;
        if (v === null) return '—';
        const s = v < 0.001 ? '<0.001' : v.toFixed(4);
        const c = v < 0.05 ? '#27ae60' : '#c0392b';
        return `<span style='color:${c};font-weight:bold'>${s}</span>`;
      }"), html = TRUE
    ),
    r_biserial = reactable::colDef(
      name = "|r| biserial", align = "right",
      cell = reactable::JS("function(ci) {
        const v = ci.value;
        if (v === null) return '—';
        const c = v >= 0.50 ? '#c0392b' : v >= 0.30 ? '#d68910' :
                  v >= 0.10 ? '#27ae60' : '#bdc3c7';
        return `<span style='color:${c};font-weight:bold'>${v}</span>`;
      }"), html = TRUE
    ),
    efecto = reactable::colDef(name = "Efecto", align = "center"),
    sig_fdr = reactable::colDef(
      name = "Sig. FDR", align = "center",
      cell = function(v) if (isTRUE(v)) "✔" else "✘"
    )
  ),
  searchable = TRUE, filterable = TRUE, sortable = TRUE,
  striped = TRUE, compact = TRUE, highlight = TRUE,
  defaultPageSize = 20, showPageSizeOptions = TRUE,
  pageSizeOptions = c(20, 50),
  defaultSorted = list(r_biserial = "desc"),
  wrap = FALSE
)
```

---

# Resumen Ejecutivo {#resumen}

```{r resumen-ejecutivo}
#| results: asis

# ── Resumen categóricas ───────────────────────────────────────────────────────
cat_resumen <- res_cat |>
  filter(!is.na(v_cramer)) |>
  count(efecto) |>
  mutate(tipo = "Categórica")

num_resumen <- res_num |>
  filter(!is.na(r_biserial)) |>
  count(efecto) |>
  mutate(tipo = "Numérica")

# Top discriminantes categóricas
top_cat <- res_cat |>
  filter(!is.na(v_cramer), sig_fdr, v_cramer >= 0.10) |>
  arrange(desc(v_cramer)) |>
  slice_head(n = 15)

# Top discriminantes numéricas
top_num <- res_num |>
  filter(!is.na(r_biserial), sig_fdr, r_biserial >= 0.10) |>
  arrange(desc(r_biserial)) |>
  slice_head(n = 15)

tagList(
  tags$h3("Variables con mayor poder discriminante"),
  tags$p(
    style = "font-size:.9em;color:#555;",
    glue(
      "Significativas tras FDR y con efecto ≥ Pequeño (≥0.10). ",
      "{nrow(top_cat)} categóricas y {nrow(top_num)} numéricas seleccionadas."
    )
  ),
  tags$div(
    style = "display:flex;gap:20px;flex-wrap:wrap;",
    tags$div(
      style = "flex:1;min-width:320px;",
      tags$h4("Categóricas (por V de Cramér)"),
      reactable::reactable(
        top_cat |> select(variable, n_cats, v_cramer, efecto),
        columns = list(
          variable = reactable::colDef(name = "Variable", minWidth = 160),
          n_cats = reactable::colDef(name = "Cats", align = "right"),
          v_cramer = reactable::colDef(
            name = "V Cramér", align = "right",
            cell = reactable::JS("function(ci){
              const v=ci.value;
              const c=v>=.5?'#c0392b':v>=.3?'#d68910':v>=.1?'#27ae60':'#bdc3c7';
              return `<b style='color:${c}'>${v}</b>`;
            }"), html = TRUE
          ),
          efecto = reactable::colDef(name = "Efecto", align = "center")
        ),
        compact = TRUE, striped = TRUE, highlight = TRUE,
        defaultPageSize = 15, showPagination = FALSE
      )
    ),
    tags$div(
      style = "flex:1;min-width:320px;",
      tags$h4("Numéricas (por r Biserial)"),
      reactable::reactable(
        top_num |> select(variable, media_reum, media_nreum, r_biserial, efecto),
        columns = list(
          variable = reactable::colDef(name = "Variable", minWidth = 160),
          media_reum = reactable::colDef(name = "Media reum.", align = "right"),
          media_nreum = reactable::colDef(name = "Media no-reum.", align = "right"),
          r_biserial = reactable::colDef(
            name = "|r|", align = "right",
            cell = reactable::JS("function(ci){
              const v=ci.value;
              const c=v>=.5?'#c0392b':v>=.3?'#d68910':v>=.1?'#27ae60':'#bdc3c7';
              return `<b style='color:${c}'>${v}</b>`;
            }"), html = TRUE
          ),
          efecto = reactable::colDef(name = "Efecto", align = "center")
        ),
        compact = TRUE, striped = TRUE, highlight = TRUE,
        defaultPageSize = 15, showPagination = FALSE
      )
    )
  )
)
```

## Distribución de tamaños de efecto

```{r plot-resumen-efecto}
bind_rows(cat_resumen, num_resumen) |>
  filter(efecto %in% c("Grande", "Mediano", "Pequeño", "Trivial")) |>
  mutate(efecto = factor(efecto, levels = c(
    "Grande", "Mediano",
    "Pequeño", "Trivial"
  ))) |>
  ggplot(aes(x = efecto, y = n, fill = efecto)) +
  geom_col(width = 0.65, show.legend = FALSE) +
  geom_text(aes(label = n), vjust = -0.4, size = 3.5, fontface = "bold") +
  scale_fill_manual(values = c(
    "Grande"  = "#c0392b", "Mediano" = "#d68910",
    "Pequeño" = "#27ae60", "Trivial" = "#bdc3c7"
  )) +
  scale_y_continuous(expand = expansion(mult = c(0, .15))) +
  facet_wrap(~tipo, scales = "free_y") +
  labs(
    title = "Distribución de tamaños de efecto por tipo de variable",
    subtitle = "Variables con p-adj (FDR) < 0.05",
    x = "Tamaño de efecto", y = "N variables"
  ) +
  tema_base
```

---

# Notas Metodológicas {#notas}

```{r notas}
#| results: asis

tagList(
  tags$div(
    style = "background:#f8f9fa;border-left:4px solid #4E79A7;
             padding:16px;border-radius:4px;font-size:0.88em;",
    tags$h4("Metadatos de esta ejecución"),
    tags$ul(
      tags$li(glue("Fecha: {format(Sys.time(), '%Y-%m-%d %H:%M:%S')}")),
      tags$li(glue("Fuente: output/datos_consolidados_etiquetados.parquet")),
      tags$li(glue("N total: {fmt_n(n_total)} | N reumatológico: {fmt_n(n_reum)}")),
      tags$li(glue("Muestra para tests: {fmt_n(n_muestra)} filas (estratificada proporcional)")),
      tags$li(glue("Variables categóricas evaluadas: {length(cols_cat)}")),
      tags$li(glue("Variables numéricas evaluadas: {length(cols_num)}")),
      tags$li("Corrección múltiple: FDR Benjamini-Hochberg (α = 0.05)"),
      tags$li("Tests: Chi-cuadrado (Pearson, sin corrección Yates) + Mann-Whitney U (bilateral)")
    )
  ),
  tags$br(),
  tags$div(
    style = "background:#fff3cd;border-left:4px solid #f39c12;
             padding:12px 16px;border-radius:4px;font-size:0.86em;",
    tags$strong("Limitaciones: "),
    tags$ul(
      tags$li(
        "Con N > 80.000, la significancia estadística es casi garantizada. ",
        "El tamaño de efecto (V de Cramér, r biserial) es la métrica principal."
      ),
      tags$li(
        "Variables con >100 categorías (diagnósticos, servicios): ",
        "el chi-cuadrado puede tener celdas con frecuencia esperada < 5. ",
        "Interpretar V de Cramér con cautela; estas variables se transformarán en el Módulo 05."
      ),
      tags$li(
        "La muestra estratificada de 80k filas preserva la proporción reumatológico/global ",
        "para no sesgar los estadísticos de grupo."
      )
    )
  )
)
```
